ACORDAO-COMPLETO-2375335

ACÓRDÃO 8987/2020 ATA 29/2020 - PRIMEIRA CÂMARA

VISTOS, relatados e discutidos estes autos de tomada de contas especial instaurada pela Fundação Universidade de Brasília (FUB) , em desfavor da Fundação de Gestão e Inovação (FGI) , de Aiporê Rodrigues de Moraes, Timothy Martin Mulholland, Elson Rodrigues de Souza, Fábio Bandeira Machado, João Otávio Pereira Marques, Ney Barreto Júnior e Luiz Carlos Bueno de Lima,  em razão do inadimplemento do Contrato FUB 6439, celebrando entre a FUB e a FGI para a prestação de apoio logístico à "Realização de Estudos para Elaboração de Planos Diretores Integrados de Mobilidade Urbana para áreas Metropolitanas", projeto de interesse do extinto Ministério das Cidades, o qual, para tanto, descentralizou crédito orçamentário para a FUB;
ACORDAM os Ministros do Tribunal de Contas da União, reunidos em sessão da Primeira Câmara, ante as razões expostas pelo Relator, em:
9.1. excluir da presente relação processual Aiporê Rodrigues de Moraes (XXX.451.561-XX) ;
9.2. considerar revel, para todos os efeitos, Ney Barreto Junior (XXX.443.385-XX) , dando-se prosseguimento ao processo, nos termos do art. 12, § 3º, da Lei 8.443/1992;
9.3. com fundamento nos arts. 16, inciso III, alínea "c", e 19, caput, da Lei 8.443/1992, julgar irregulares as contas de Timothy Martin Mulholland (XXX.829.971-XX) , condenando-o, em solidariedade, com a Fundação de Gestão e Inovação (03.151.583/0001-40) ao pagamento do débito discriminado a seguir, atualizado monetariamente e acrescido dos juros de mora devidos, calculado desde a data de ocorrência indicada até sua efetiva quitação, na forma da legislação vigente, fixando o prazo de 15 (quinze) dias, a contar do recebimento da notificação, para que seja comprovado, perante este Tribunal, o recolhimento da quantia ao Tesouro Nacional, nos termos do art. 23, inciso III, alínea "a", da referida Lei, c/c o art. 214, inciso III, alínea "a", do Regimento Interno do TCU:
	VALOR ORIGINAL (R$) 
	DATA DA OCORRÊNCIA

	2.100.000,00
	22/2/2008

9.4. com fundamento nos arts. 16, inciso III, alínea "b", e 19, parágrafo único, da Lei 8.443/1992, julgar irregulares as contas de Elson Rodrigues de Souza (XXX.572.121-XX) , Fabio Bandeira Machado (XXX.928.160-XX) , Joao Otavio Pereira Marques (XXX.999.461-XX) , Ney Barreto Junior (XXX.443.385-XX) e Luiz Carlos Bueno de Lima (XXX.355.190-XX) ;
9.5. aplicar a Timothy Martin Mulholland (XXX.829.971-XX) e à Fundação de Gestão e Inovação (03.151.583/0001-40) ,  individualmente, a multa do art. 57 da Lei 8.443/1992, no valor de R$ 40.000,00 (quarenta mil reais) e R$ 80.000,00 (oitenta mil reais) , respectivamente, fixando-lhes o prazo de quinze dias, a contar das notificações, para comprovarem, perante o Tribunal (art. 214, inciso III, alínea "a", do Regimento Interno) , o recolhimento da multa aos cofres do Tesouro Nacional, atualizadas monetariamente desde a data deste acórdão até a do efetivo recolhimento, se forem pagas após o vencimento, na forma da legislação em vigor;
9.6. aplicar a Elson Rodrigues de Souza (XXX.572.121-XX) , Fabio Bandeira Machado (XXX.928.160-XX) , Joao Otavio Pereira Marques (XXX.999.461-XX) , Ney Barreto Junior (XXX.443.385-XX) e Luiz Carlos Bueno de Lima (XXX.355.190-XX) , individualmente, a multa do art. 58, inciso II, da Lei 8.443/1992, no valor de R$ 5.000,00 (cinco mil reais) , fixando-lhes o prazo de quinze dias, a contar da notificação, para comprovar, perante o Tribunal (art. 214, inciso III, alínea "a", do Regimento Interno) , o recolhimento da multa aos cofres do Tesouro Nacional, atualizada monetariamente desde a data deste acórdão até a do efetivo recolhimento, se for paga após o vencimento, na forma da legislação em vigor;
9.7. autorizar, desde logo, nos termos do art. 28, inciso II, da Lei 8.443/1992, a cobrança judicial das dívidas caso não atendidas as notificações;
9.8. autorizar, caso requerido e se o processo não tiver sido remetido para cobrança judicial, o pagamento das dívidas em até 36 (trinta e seis) parcelas mensais e consecutivas, nos termos do art. 26 da Lei 8.443/1992 c/c o art. 217 do Regimento Interno/TCU, fixando-se o vencimento da primeira parcela em quinze dias, a contar do recebimento da notificação, e o das demais a cada trinta dias, devendo incidir sobre cada valor mensal os correspondentes acréscimos legais, na forma prevista na legislação em vigor, alertando-os que a inadimplência de qualquer parcela acarretará o vencimento antecipado do saldo devedor;
9.9. dar ciência deste acórdão à Procuradoria da República no Distrito Federal.

Tomada de Contas Especial instaurada em decorrência de irregularidades em contrato de prestação de apoio logístico à Realização de Estudos para Elaboração de Planos Diretores Integrados de Mobilidade Urbana para áreas Metropolitanas, projeto de interesse do extinto Ministério das Cidades.

Primeira Câmara

Fundação Universidade de Brasília.

3. Responsáveis: Aiporê Rodrigues de Moraes (XXX.451.561-XX); Elson Rodrigues de Souza (XXX.572.121-XX); Erico Paulo Siegmar Weidle (XXX.007.520-XX); Fabio Bandeira Machado (XXX.928.160-XX); Fernando Antonio Carneiro Barbosa (XXX.208.167-XX); Fundação Universidade de Brasília (00.038.174/0001-43); Fundação de Gestão e Inovação (03.151.583/0001-40); Instituto Brasilia Para O Bem Estar do Servidor Público - Ibesp (05.113.903/0001-00); Joao Otavio Pereira Marques (XXX.999.461-XX); Luiz Carlos Bueno de Lima (XXX.355.190-XX); Ney Barreto Junior (XXX.443.385-XX); Paulo Celso dos Reis Gomes (XXX.843.361-XX); Timothy Martin Mulholland (XXX.829.971-XX).

13.1. Ministros presentes: Walton Alencar Rodrigues (Presidente), Benjamin Zymler e Bruno Dantas (Relator).
13.2. Ministro-Substituto convocado: Augusto Sherman Cavalcanti.
13.3. Ministro-Substituto presente: Weder de Oliveira.

ACORDAO-COMPLETO-2577312

Acórdão 1656/2023 - Primeira Câmara

ACORDAO-COMPLETO-2434501

Acórdão 13355/2020 - Primeira Câmara

ACORDAO-COMPLETO-2536933

Acórdão 4472/2022 - Primeira Câmara

BRUNO DANTAS

Por registrar as principais ocorrências havidas no andamento do processo até o momento, resumindo os fundamentos das peças acostadas aos autos, adoto como relatório, com os ajustes necessários, a instrução da secretaria responsável pela análise da demanda (peça 76) , que contou com a anuência do corpo diretivo da unidade (peças 77-78) :
"INTRODUÇÃO
1. Trata-se de tomada de contas especial instaurada pela Fundação Universidade de Brasília (FUB) , em desfavor da Fundação de Gestão e Inovação - FGI (denominada Fundação Universitária de Brasília - Fubra ao tempo dos fatos apurados) , no valor de R$ 2,1 milhões, por falta de entrega do objeto do Contrato FUB 6439, de 19/12/2007 (peça 1, p. 160) , bem como de devolução dos valores recebidos (peça 1, p. 160-164) . O referido contrato teria ainda recebido aditivo, conforme minuta constante da peça 1, p. 172-173, mas não foi apresentada a versão assinada daquele documento.
2. Por intermédio daquele contrato, a FUB contratou a Fubra para a prestação de apoio logístico à 'Realização de Estudos para Elaboração de Planos Diretores Integrados de Mobilidade Urbana para áreas Metropolitanas', projeto de interesse do extinto Ministério das Cidades (MCidades) , que, para tanto, descentralizou crédito orçamentário para a FUB, no valor de R$ 10,5 milhões (peça 1, p. 78) .
HISTÓRICO
3. A demanda de contratação de universidade para o desenvolvimento dos referidos estudos, que deveriam ser realizados, inicialmente, em 415 municípios, como pré-condição para a implementação do Programa de Aceleração do Crescimento (PAC) da Mobilidade Urbana, partiu da Secretaria Nacional de Transportes e da Mobilidade Urbana do Ministério das Cidades (Semob) .
4. Para a execução de tal objeto, foram consultadas duas instituições de ensino superior brasileiras: a Universidade de Brasília (UnB) , universidade pública federal, e a Universidade Luterana do Brasil (Ulbra) , instituição de ensino superior privada, sediada na cidade de Canoas, no estado do Rio Grande do Sul.
5. As solicitações de manifestação de interesse foram encaminhadas à Ulbra em 26/11/2007 (peça 4, p. 28) e à UnB em 5/12/2007 (peça 4, p. 24) . Apenas dois dias após o recebimento da consulta, em 7/12/2007, a UnB submeteu à apreciação da Semob o Plano de Trabalho para execução dos estudos pretendidos (peça 1, p. 44-76) .
6. No mesmo dia, o Secretário-Substituto da Semob, Fernando Antônio Carneiro Barbosa, dirigiu solicitação de transferência de recursos no valor de R$ 10,5 milhões para a UnB à Subsecretaria de Planejamento, Orçamento e Administração, informando que encaminhava, em anexo, resposta da Ulbra, em que a Universidade afirmava que não tinha interesse no projeto, e que (peça 4, p. 12) :
Para que se proceda a realização desse trabalho, solicitamos a transferência desse montante de R$ 10.500.000,00 (dez milhões e quinhentos mil reais) , através de Portaria, para a UNB (Universidade de Brasília) , Unidade Orçamentária 154040, considerando que:
'¿ a instituição possui expertise no desenvolvimento deste tipo de trabalho;
¿ a mesma possui elevado conceito Nacional e Internacional; e
¿ quadro técnico altamente especializado no assunto, além de trabalhos científicos publicados na área de Mobilidade Urbana.
O restante do recurso no montante de R$ 14.500.000,00 (quatorze milhões e quinhentos mil reais) está inscrito no PPA- 2008 e será transferido posteriormente.
Ao ensejo, anexamos: Plano de Trabalho, Memorandos de Certificação de Disponibilidade Orçamentária, Solicitações de Manifestação de Interesse da ULBRA e da UNB, bem como resposta da ULBRA informando que não possui interesse.'
7. Em 14/12/2007, foi publicada a descentralização do valor de R$ 10,5 milhões do orçamento do Ministério da Cidades para a FUB (peça 4, p. 196) .
8. Em 27/12/2007, a Ulbra encaminhou documento ao MCidades, informando que, apesar de sua falta de interesse no projeto proposto, estaria à disposição, em 2008, com diferentes equipes, no Sul, no Norte e no Centro-Oeste para a elaboração de Planos Diretores Integradores de Mobilidade Urbana (peça 4, p. 30) .
9. Em 22/2/2008, o MCidades transferiu R$ 10,5 milhões à FUB, que, a seu turno, na mesma data, repassou R$ 2,1 milhões a sua contratada, a extinta Fubra  (peça 4, p. 236) . Por sua vez, a Fubra subcontratou o Instituto Brasília para o Bem-estar do Servidor Público (Ibesp) , CNPJ 05.113.903/0001-00, para o qual transferiu 85,5% dos R$ 2,1 milhões recebidos.
10. Em 7/4/2008, a Semob solicitou à FUB informações quanto ao desenvolvimento das ações previstas. Ante a falta de resposta da FUB, efetivou reiterações do pedido em 14/5/2008 e 22/7/2008 (peça 4, p. 246, 248 e 258) .
11. Em 1º/8/2008, a FUB encaminhou Termo de Referência e Relatório das ações desenvolvidas com os recursos transferidos (peça 4, p. 260-398 e peça 5, p. 4-134) . No entanto, o Ministério das Cidades considerou a documentação inapta para a comprovar a regular aplicação dos recursos, tendo em vista sua incompatibilidade com o Plano de Trabalho acordado (peça 5, p. 136 e 148-176) .
12. Em 19/9/2008, a UnB foi cientificada da necessidade de 'pronta atualização do Plano de Trabalho, mediante a apresentação dos produtos combinados, no menor prazo possível' (peça 5, p. 138) . Em 15/10/2008, tal solicitação foi reiterada por meio dos Ofícios 12004 e 12005/2008/Semob/Mcidades (peça 5, p. 140-142) .
13. Em 23/10/2008, o Diretor de Regulação e Gestão da Semob e interlocutor do convênio, Fernando Antônio Carneiro Barbosa, encaminhou o processo à Assessoria Especial de Controle Interno do MCidades para análise e recomendação de procedimentos a serem adotados em face da falta de entrega dos produtos acordados pela FUB (peça 5, p. 144-146) .
14. Em 1º/12/2008, a FUB foi cientificada de que não havia mais interesse da Semob em dar continuidade aos trabalhos acordados com aquela fundação, por absoluta falta de apresentação dos produtos que deveriam ter sido desenvolvidos no prazo pactuado, e, por meio do mesmo expediente, a FUB foi também cientificada da necessidade de devolução dos recursos financeiros existentes na conta da UG 154040/15257 FUB/UNB (peça 5, p. 210) .
15. Em 19/12/2008, a Semob reiterou a solicitação, tendo em vista a necessidade de adoção das seguintes medidas: a) cancelamento de recursos inscritos em Restos a Pagar; b) devolução dos recursos repassados e c) encaminhamento da prestação de contas dos recursos utilizado, sob pena de instauração de Tomada de Contas Especial (peça 5, p. 214) .
16. Em 22/12/2008, a FUB efetuou a devolução de recursos financeiros existentes na conta da unidade gestora, no valor de R$ 8,4 milhões, de um total de R$ 10,5 milhões recebidos (peça 5, p. 220) .
17. Em 13/2/2009, a Semob reiterou a solicitação de apresentação da prestação de contas da parcela residual de R$ 2,1 milhões e estabeleceu o dia 22/2/2009 como prazo final para sua entrega, sob pena de instauração de tomada de contas especial (peça 5, p. 222-224) .
18. Em 11/3/2009, a FUB encaminhou a documentação juntada à peça 5, p. 228-298, a título de prestação de contas e, nos dias 29/10/2009 e 12/11/2009, encaminhou documentos elaborados pela extinta Fubra, subcontratada pela FUB para a execução do projeto (peça 5, p. 344-400 e peça 6, p. 4-16 e 28-296) .
19. Em 14/12/2009, apesar dos apontamentos anteriores que davam conta da inexecução do objeto pactuado com a FUB, o Chefe de Gabinete da Semob, Fábio Bandeira Machado, solicitou o arquivamento do processo (peça 6, p. 300) . A solicitação fundamentou-se em parecer do próprio Sr. Fábio e dos senhores João Otávio Pereira Marques (Assessor) e Ney Barreto Júnior (Assessor de Planejamento) , de 2/12/2009, sob o seguinte fundamento (peça 6, p. 298) :
'Após minucioso exame deste processo, levando em consideração as fls. 531-539, recomendamos o seu arquivamento, porquanto as entidades envolvidas, FUBRA e FUB/UNB, apresentaram o relatório das ações desenvolvidas para elaboração de planos diretores integrados de mobilidade urbana para áreas metropolitanas, bem como o seu termo de referência, com a demonstração das despesas realizadas, no montante de R$ 2.100.000,00 (dois milhões e cem mil reais) .'
20. Todavia, em 16/9/2010, o processo foi desarquivado e encaminhado ao Gabinete do Ministro das Cidades (peça 6, p. 302) .
21. Em 29/9/2010, a CGU, em trabalho específico, cujo objeto foi o acordo firmado entre o MCidades e a FUB, apontou diversas irregularidades e impropriedades ocorridas no processo de descentralização, execução e monitoramento da aplicação dos recursos repassados à FUB (peça 6, p. 306-326) .
22. Em 11/10/2010, tendo em conta os apontamentos da CGU, o titular da Semob determinou que fosse revista a análise que havia considerado regular a execução do objeto e propugnado pelo arquivamento do processo, e estabeleceu a data de 19/11/2010 como limite para apresentação da solução dos fatos registrados naquela Nota Técnica (peça 6, p. 334) .
23. Em decorrência da determinação exarada, foi solicitado à UnB que apresentasse, até 29/10/2010, prestação de contas com conteúdo compatível com o sumário apresentado, com as devidas tabulações, gráficos e apontamentos descritos, com o detalhamento da relação de pagamentos apresentada acompanhada dos devidos comprovantes de despesas (peça 6, p. 340) .
24. No entanto, em que pesem as prorrogações concedidas para atendimento à solicitação, não houve a apresentação de novos documentos que comprovassem a regularidade das despesas executadas (peça 6, p. 342-350) .
25. Assim, reprovadas as contas da FUB e esgotadas as medidas administrativas tendentes à satisfação das obrigações daquela fundação perante a Semob, foi instaurada a competente Tomada de Contas Especial no âmbito do Ministério das Cidades, cujos resultados constam de relatório emitido em 11/7/2011, que apresentou a seguinte conclusão (peça 7, p. 138) :
'Diante de todo o exposto, e com base nos documentos anteriormente citados e constantes neste Processo, entende esta Comissão de Tomada de Contas Especial que o dano ao Erário apurado foi de R$ 2.100.000,00, cujo valor atualizado monetariamente, incluindo juros de mora, até 06/07/2011 é de R$ 3.573.927,00 (fl. 632) , sob a responsabilidade de José Geraldo de Souza Júnior, atual Reitor da Universidade de Brasília - UNB. (...) '
26. Por sua vez, a FUB, esgotadas as medidas administrativas para tentar reaver os R$ 2,1 milhões entregues à Fubra, também instaurou TCE específica, em 7/1/2011, sob o fundamento de que a contratada, além de não comprovar a fiel execução do objeto contratual, não havia devolvido o montante recebido da FUB (peça 1, p. 14) .
27. A Comissão de TCE da FUB emitiu o seu primeiro relatório em 20/9/2011, concluindo que subsistia o débito de R$ 2,1 milhões, e que deveria ser imputado aos seguintes responsáveis, ante as condutas elencadas (peça 2, p. 351-367) :
'a. Timothy Martin Mulholland (Reitor) , uma vez que autorizou a subcontratação da FUBRA (fl. 047) , em que pese o convênio firmado com o Ministério Das Cidades não autorizar, em ofensa ao art. 72 c/c o art. 116, caput, da Lei 8.666/93, bem como por ter ratificado a subcontratação da FUBRA, em tese, sem a devida comprovação da capacidade técnica da mesma para executar diretamente os serviços conveniados e sem justificativa confiável de preços, baseada em planilhas não detalhadas, em afronta ao art. 26, cabeça, e parágrafo único, incisos II e III, da Lei 8.666/93. Por fim, por ter ordenado o pagamento de despesas sem a devida liquidação, uma vez não certificada a prestação dos serviços pela FUBRA.
b. Erico Paulo Siegmar Weidle (Decano de Administração) , uma vez que em função dos indícios de subcontratação da FUBRA sem a devida comprovação da capacidade técnica da mesma para executar diretamente os serviços conveniados e sem justificativa confiável de preços, baseada em planilhas não detalhadas (fls. 250 a 260) , em afronta ao art. 26, cabeça, e parágrafo único, incisos II e III, da Lei 8.666/93 (fl. 046) .
c. Elson Rodrigues de Sousa (Assessor do Reitor) , por ter atestado os serviços (fl. 084) sem a efetiva execução dos mesmos, dando ensejo a pagamento, em tese, indevido à FUBRA, em ofensa aos artigos 66 e 67 da Lei 8.666/93.
d. José Weber Holanda Alves (Procurador Federal) , por ter aprovado a contratação da FUBRA, com as falhas acima especificadas, mais as constantes do segundo parecer jurídico (fls. 394 a 422) , em suposta ofensa aos deveres atribuídos pelo art. 38, parágrafo único, da Lei 8.666/93.
e. FUBRA (Sub-Contratado) por ter emitido nota fiscal sem efetiva prestação dos serviços nela descritos com suposta ofensa aos deveres atribuídos pelo art. 66, da Lei 8.666/93, por não cumprir as solicitações dos Ofícios DCF 083/2008 (fl. 005) , DCF 065/2010 (fl. 007) e por não cumprir a Cláusula Terceira do Contrato 6439, letra i (fl. 055) .'
28. Após intervenção do Chefe da Auditoria Interna da FUB, de 5/12/2011, que restituiu a TCE para o saneamento de desconformidades (peça 2, p. 383) , a Comissão emitiu novo relatório, em 5/1/2012, confirmando o débito, mas limitando a responsabilidade a Elson Rodrigues de Souza e à Fubra, pelas condutas já descritas (peça 3, p. 6-20) .
29. Em relatório complementar assinado em 23/4/2014, a Comissão de TCE atribuiu ainda responsabilidade solidária pelo débito a Aiporê Rodrigues de Moraes, presidente da Fubra à época em que foi emitida a nota fiscal sem a efetiva prestação dos serviços nela descritos (peça 3, p. 88-93) . O complemento foi expedido em razão de análise preliminar empreendida pela CGU em 23/5/2013, que indicou algumas desconformidades no relatório final daquela comissão (peça 3, p. 57-60) 
30. Ao receber as tomadas de contas especiais instauradas pelo Ministério das Cidades e pela FUB, a CGU, em 20/2/2013, destacou algumas falhas na instrução que ficou a cargo daquele Ministério. Por conseguinte, restituiu os autos, tanto para o seu saneamento quanto para que o MCidades se pronunciasse acerca das conclusões da TCE da FUB (peça 3, p. 32) .
31. Quanto a este último aspecto, a Consultoria Jurídica do MCidades concluiu que não competiria àquele Ministério, como decentralizador de recursos, e sim à FUB (no papel de beneficiária) instaurar e conduzir a TCE.
32. Entre outros fundamentos, citou o entendimento deste Tribunal, consubstanciado no Acórdão 1771/2009-TCU-Plenário, da relatoria do Ministro Walton Alencar Rodrigues (peça 7, p. 209) . Por conseguinte, os autos foram encaminhados à CGU, com a informação daquele entendimento.
33. De posse dessas informações, a CGU analisou a TCE instruída pela FUB, atestando a irregularidade das contas por meio do Relatório de Auditoria 729/2014 (peça 3, p. 99-101) , do Certificado de Auditoria (peça 3, p. 103) e do Parecer do Dirigente do Órgão de Controle Interno (peça 3, p. 104) . A seu turno, o Ministro de Estado da Educação informou que tomou conhecimento das conclusões da CGU (peça 3, p. 105) .
34. Ante esse quadro, esta unidade técnica emitiu seu pronunciamento inicial (peças 14 a 16) , do qual decorreu a citação dos responsáveis apontados na seguinte tabela, que indica também as peças processuais comprobatórias das correspondentes notificações e as alegações de defesa apresentadas por cada responsável:
Tabela 1: Notificações e Alegações de Defesa (peças) 
	Responsável
	Notificação
	Resposta

	Timothy Martin Mulholland
	Peças 26, 40, 42 e 49
	Peça 72

	Elson Rodrigues de Souza
	Peças 22, 39, 41 e 52
	Peça 73

	Fundação de Gestão e Inovação (antiga Fubra) 
	Peças 23, 51, 56, 58, 61, 67, 68 e 70
	Peças 65 e 66

	Aiporê Rodrigues de Moraes
	Peças 21, 34, 55, 58, 62 e 64
	Não apresentou

	Fábio Bandeira Machado
	Peças 20, 28, 30 e 53
	Peça 38

	João Otávio Pereira Marques
	Peças 19, 29, 48, 54
	Peça 71

	Ney Barreto Júnior
	Peças 25, 36, 37 e 50
	Não apresentou

	Luiz Carlos Bueno de Lima
	Peças 24, 27, 31, 32, 48
	Peças 46 e 60

EXAME TÉCNICO
35. Neste exame técnico, a análise das alegações de defesa está dividida por responsável, conforme as subseções seguintes:
Fundação de Gestão e Inovação (FGI/antiga Fubra) 
36. A FGI foi citada pela seguinte conduta (peça 14, p. 15-16) :
a.3) Fundação de Gestão e Inovação (denominada Fundação Universitária de Brasília ao tempo da contratação) , CNPJ 03.151.583/0001-40:
a.3.1)  Conduta: na condição de entidade contratada, não comprovou a regular aplicação dos recursos recebidos da Fundação Universidade de Brasília no objeto do contrato FUB 6439, assinado em 19/12/2007, nem devolveu o montante recebido à contratante.
a.3.2)  Dispositivos violados: Constituição Federal, art. 37, caput, c/c art. 70, parágrafo único; Decreto-lei 200/67, art. 93; subcláusula única da cláusula primeira e cláusula terceira, inciso I, ambas do contrato FUB 6439, assinado em 19/12/2007.
37. Representando a FGI, Paulo Celso dos Reis Gomes, na função de último presidente daquela fundação, apresentou, em síntese, as seguintes considerações (peça 66) :
a) a fundação, dadas as dificuldades financeiras decorrentes de aventada má-gestão de seus antecessores, foi extinta por decisão judicial prolatada em 2/2/2015, a pedido do Ministério Público do Distrito Federal e Territórios (MPDFT) , na qual se determinou ainda a transferência do patrimônio residual da FGI para a Fundação Universidade de Brasília;
b) Paulo Celso foi escolhido pelo MPDFT, ante a verificação do estado crítico daquela fundação (assim como de outras vinculadas à UnB) , com o objetivo de reconduzi-la à normalidade de operações, ou, alternativamente, em caso de impossibilidade de fazê-lo, promover a sua extinção, mas sempre sob a orientação daquele Parquet;
c) o relatório da CGU que Paulo Celso juntou às alegações de defesa, e que contém diversas irregularidades semelhantes à tratada neste processo, comprovaria o quadro crítico que herdou de seus antecessores, e as conclusões daquele órgão de controle afastariam qualquer responsabilidade dele; e
d) o responsável, tendo acessado o cargo de Presidente da FGI apenas em dezembro de 2008, deixou a direção em 10/11/2010, antes, portanto do término de seu mandato, previsto para 9/1/2011, com a aprovação e em articulação com MPDFT, mais especificamente com a Promotoria de Justiça de Tutela das Fundações e Entidades de Interesse Social (PJFEIS) .
38. Em conformidade com as alegações do responsável, o relatório da CGU (peça 12) aponta um vasto conjunto de irregularidades, grande parte delas associada a convênios e contratos com a FGI cujos objetos pactuados não foram desenvolvidos a contento, nem os recursos públicos foram devolvidos aos órgãos e entidades concedentes.
39. Quanto ao período de referência dessas irregularidades, especialmente a que ora se examina, destaca-se que, conforme relatório da CGU, os trabalhos foram realizados entre 14/7/2008 e 19/12/2008, exceto a fiscalização de obras, concluída em 18/2/2009 (peça 66, p. 15) . Logo, percebe-se que, efetivamente, o desarranjo transversal identificado na gestão daquela fundação de apoio, caracterizado pela inexecução generalizada de objetos pactuados e pela confusão patrimonial envolvendo recursos dos projetos e da própria fundação, associava-se com os antecessores de Paulo Celso.
40. Tendo isso em conta, na instrução anterior não se propôs que ele, pessoalmente, fosse arrolado como responsável pelo débito, limitando-se a imputação a Aiporê, em solidariedade com a FGI.
41. Entretanto, dada a informação de que, pela via judicial (peça 74) [footnoteRef:2], foi determinada a extinção da FGI, bem como a destinação de eventual patrimônio residual para a Fundação Universidade de Brasília (FUB) , revela-se necessário aferir se ainda é válida a tentativa de imputar débito àquela fundação de apoio. [2:  Processo 2011.01.1.197166-8, da Primeira Vara Cível de Brasília] 
42. Em princípio, a resposta poderia parecer negativa, já que, em última análise, a FUB será a destinatária do patrimônio da FGI. Entretanto, a referida transferência de eventual patrimônio existente não se processará sem antes ocorrer o adimplemento de obrigações com os possíveis credores daquela fundação de apoio.
43. Logo, se não houver a condenação da FGI em débito e a correspondente execução, há a possibilidade de outros credores verem seus créditos satisfeitos antes da transferência da parcela residual à FUB, diminuindo a possibilidade de recomposição dos cofres públicos.
44. Nesse sentido, demonstrando que ainda há discussões associadas ao que seria esse patrimônio residual, a Primeira Vara Cível de Brasília declinou de sua competência em favor da Justiça Federal, sob o seguinte fundamento:
'DECISÃO INTERLOCUTÓRIA
Noticiou a União Federal, por meio de sua Advocacia-Geral, o interesse em ingressar na presente lide a fim de ver excluído do rol de bens da Fundação requerida o canal de radiodifusão de sua titularidade cuja permissão de exploração foi outorgada àquela parte por meio da Portaria 2.917/2002, do Ministério das Comunicações, aprovada nos termos do Decreto Legislativo 830/2004 do Senado Federal.
Depreende-se do contido nos autos que, em que pese a prolação da sentença de fls. 588, ainda não restou exaurida a prestação jurisdicional uma vez que pendente a liquidação de haveres e obrigações da retro aludida Fundação.
Nesse escopo, manifestada a intenção da União em integrar a lide, é competente a Justiça Federal para proceder à apreciação do interesse processual daquela, haja vista o que preceitua a Súmula STJ 150, 'litteris':
'Compete a Justiça Federal decidir sobre a existência de interesse jurídico que justifique a presença, no processo, da União, suas Autarquias ou Empresas Públicas.'
 (Súmula 150, CORTE ESPECIAL, julgado em 07/02/1996, DJ 13/02/1996 p. 2608) 
Posto isso, face à incompetência absoluta deste Juízo para apreciar questões relativas ao interesse da União em ingressar na presente lide, determino a remessa dos autos à Justiça Federal, Seção Judiciária do Distrito Federal, providenciando-se as baixas e anotações devidas.
Brasília - DF, quarta-feira, 08/03/2017 às 17h11'
45. Assim sendo, apesar de os elementos apresentados afastarem a responsabilidade de Paulo Celso, considera-se adequada a imputação de débito à FGI, especialmente porque os demais elementos apresentados pelas outras partes não foram suficientes para afastar a irregularidade.
Aiporê Rodrigues de Moraes
46. Aiporê foi citado para apresentar alegações de defesa relacionadas à seguinte conduta:
'a.4) Sr. Aiporê Rodrigues de Moraes, CPF XXX.451.561-XX, na condição de Diretor-Presidente da Fundação Universitária de Brasília (atualmente denominada Fundação de Gestão e Inovação) , de 22/12/2006 a 17/12/2008, e de signatário do contrato FUB 6439, de 19/12/2007:
a.4.1)  Conduta: na função de Diretor-Presidente da Fubra, não adotou medidas para que a fundação de apoio devolvesse os valores recebidos da FUB para a realização dos estudos de que trata o contrato FUB 6439, assinado em 19/12/2007, bem como não comprovou a sua efetiva aplicação no objeto pactuado;
a.4.2)  Dispositivos violados: Constituição Federal, art. 37, caput, c/c art. 70, parágrafo único; Decreto-lei 200/67, art. 93; subcláusula única da cláusula primeira e cláusula terceira, inciso I, ambas do contrato FUB 6439, assinado em 19/12/2007.'
47. Aiporê foi citado por edital (peça 64) , mas não atendeu à citação e não se manifestou quanto às irregularidades verificadas. Destaca-se que, antes da citação por edital, foram adotadas providências que esgotaram as tentativas de localização do responsável, conforme se afere do exame das peças 21, 34, 55, 58 e 62 deste processo, inclusive com a remessa de ofício a endereços distintos do constante da base de dados da Receita Federal (peça 62, p. 1) .
48. Transcorrido o prazo regimental fixado e mantendo-se inerte o aludido responsável, impõe-se que seja considerado revel, dando-se prosseguimento ao processo, de acordo com o art. 12, § 3º, da Lei 8.443/1992.
49. Diante da revelia de Aiporê e inexistindo nos autos elementos que permitam concluir pela ocorrência de boa-fé ou de outros excludentes de culpabilidade em sua conduta, propõe-se que suas contas sejam julgadas irregulares e que o responsável seja condenado em débito, bem como que lhe seja aplicada a multa prevista no art. 57 da Lei 8.443/1992.
50. Outrossim, considera-se adequado o dimensionamento do débito atribuído ao responsável na sua citação, tendo em vista que equivale ao montante recebido cuja aplicação no objeto pactuado não se comprovou.
Luiz Carlos Bueno
51. Luiz Carlos foi citado em função da seguinte conduta:
'a.6) Sr. Luiz Carlos Bueno de Lima, CPF XXX.355.190-XX, na condição de Secretário Nacional de Transporte e de Mobilidade Urbana do Ministério das Cidades:
a.6.1) Conduta: acatar, em 7/12/2009, a proposta dos servidores enumerados no subitem 'a.6' acima, que atestaram o cumprimento das obrigações da Fundação Universidade de Brasília e da Fundação Universitária de Brasília atinentes ao objeto do contrato FUB 6439, assinado em 19/12/2007, e, por consequência, determinar o arquivamento do processo, em discordância com os elementos processuais que davam conta da incompatibilidade do produto apresentado com o plano de trabalho ao qual se vinculava;
a.6.2) Dispositivos violados: Lei 9.784/99, art. 50, inciso VII e § 1º; Instrução Normativa 56/2007 do TCU, art. 1º, § 1º.'
52. Em resposta à citação, o responsável apresentou as alegações de defesa constantes das peças 46 e 60. Na primeira delas, após esclarecer que ainda complementaria a sua defesa com elementos que seriam posteriormente obtidos junto à CGU, o responsável fez as considerações sintetizadas a seguir:
a) a matéria ora tratada também foi objeto do Processo Administrativo Disciplinar (PAD) 00190.26695/2010-40, conduzido pela CGU, no qual o responsável teria demonstrado a sua conduta proativa para exigir da FUB o cumprimento de suas obrigações, que, não adimplidas, levaram o gestor a instaurar a competente TCE. Em informação inicial, alegou que teria sido absolvido naquele processo (peça 46) . Depois, à peça 60, retificou a informação, comunicando que ainda não havia pronunciamento conclusivo da CGU;
b) o responsável está sendo chamado a responder por atos associados a competências de outros agentes, especialmente os dirigentes da FUB e da ordenadora de despesa do MCidades;
c) a existência desta TCE para apurar o mesmo fato que deu origem ao supra referido PAD afronta o princípio do non bis in idem;
d) a eventual decisão favorável no PAD, baseada na alegação de que não havia obrigação específica do responsável que tenha sido por ele negligenciada, mas sim a de outros agentes públicos, vincula este Tribunal, que se encontraria impedido de decidir em sentido oposto, por constituir, caso se materializem as posições antagônicas, revisão administrativa vedada;
e) a apuração do débito deve atender aos seguintes requisitos: i) certeza do prejuízo; ii) indicação de responsável que, necessariamente, ou seja o autor ou haja participado do produto do ilícito, na medida dos benefícios recebidos; iii) a solidariedade pelo débito não pode ser presumida, devendo sempre decorrer de previsão legal ou da vontade das partes, como enfatiza o art. 265 do Código Civil, em simetria com os artigos 927, 932, V, e 942, parágrafo único, da mesma norma;
f) o responsável não se enquadra em nenhum desses requisitos, já que não formalizou o ato de descentralização de recursos e não se locupletou com o seu suposto desvio;
g) ainda, em face daqueles requisitos, norma interna do TCU, por seu caráter infra legal, não poderia estabelecer requisitos de solidariedade por débito, como o faz IN/TCU 56/2007;
h) no mesmo sentido, dado o princípio da legalidade, gravado no Art. 5º, inciso II, da Constituição Federal, a referida norma não poderia estabelecer prazo para a iniciativa de promover a responsabilidade do gestor por dano ao erário (no caso, 180 dias) , tampouco a data de início de sua contagem, o que dependeria, em ambos os casos, da existência de lei;
i) conforme preconizam os artigos 80, § 2º, e 90 do Decreto-Lei 200/67, a responsabilidade pelos prejuízos causados à Fazenda Pública, ressalvados os atos de agentes subordinados que desbordarem das ordens recebidas, deve ser sempre atribuída ao ordenador de despesas;
j) não se pode aventar responsabilidade solidária ante a efetiva identificação dos causadores do prejuízo, que não poderiam ser beneficiados pelo eventual arquivamento equivocado das contas apresentadas, e a atuação proativa do gestor, que, por múltiplas vezes, teria apontado defeitos no produto apresentado pela FUB;
k) considerando que não houve apropriação de recursos a justificar a sua reposição, tampouco identificação de quem, deliberadamente, tenha atuado para desviá-los, existindo, isto sim, apenas má-gestão, solicita que o Tribunal aplique outro tipo de sanção, que não a atribuição de responsabilidade pelo débito;
l) o responsável acatou a sugestão de arquivar o processo induzido pela nota técnica expedida pela ordenadora de despesas da SPOA/MCidades;
m) a instrução desta unidade técnica não precisou a conduta do responsável que o fez incidir na hipótese do Art. 50, inciso VII e § 1º, da Lei 9.784/99, que também não prevê sanção para eventual descumprimento de seus preceitos;
n) quanto à indicação de infração ao Art. 1º, § 1º, da IN/TCU 56/2007, não se precisou o início da fluência do prazo ali assinalado. Além disso, após o arquivamento do processo, o gestor, em aplicação do princípio da autotutela administrativa, mandou, por fim, instaurar a competente TCE, o que supriria a lacuna inicial; e
o) o prazo da referida IN/TCU 56/2007 utilizado como fundamento para sua citação também não se aplicaria ao gestor porque, tendo os recursos sido descentralizados, caberia à FUB, como beneficiária, instaurar eventual TCE e prestar contas a este Tribunal.
53. À peça 60, o responsável adicionou as considerações a seguir sintetizadas, além de repetir outros argumentos da peça anteriormente apresentada:
a) em conformidade com o Acórdão 1771/2009-TCU-Plenário, a prestação de contas de recursos descentralizados compete ao órgão ou entidade beneficiada. Essa informação constava dos pronunciamentos da Conjur/MCidades e da ordenadora de despesa que serviram de suporte às tomadas de decisão do responsável;
b) por essa razão, deu-se o arquivamento que se julga irregular nestes autos, uma vez que não haveria outra destinação a ser dada aos documentos atinentes à prestação de contas;
c) não sendo o agente competente, portanto, para analisar as contas dos recursos descentralizados, sua atuação não teria gerado efeito prático, já que nula em razão da ausência de poderes;
d) faz outros apontamentos acerca de aspectos relacionados à escolha da FUB como convenente, mas que não se relacionam com a conduta irregular específica que lhe foi atribuída; e
e) o Art. 10, § 6º, do Decreto 6.170/2007 não impõe a prestação contas para as descentralizações de crédito orçamentário, cabendo à unidade descentralizadora exigir apenas a entrega do produto, tal qual especificado no Plano de Trabalho, e assim teria procedido a Semob/MCidades, a ponto de mesmo instaurar TCE para apurar de responsabilidade pela inadimplência da FUB.
54. O responsável, em suas alegações de defesa, informou ainda o novo endereço em que pode ser localizado para futuras notificações (peça 46, p. 23) .
55. Em exame, destaca-se inicialmente que a existência de PAD que trate de mesmo tema de específica tomada de contas especial não afasta a jurisdição do TCU, especialmente porque, tratando-se de instâncias distintas e independentes, buscam os dois mecanismos apurar responsabilidades segundo critérios próprios e com objetivos distintos (funcional-disciplinar em um caso, e de recomposição do patrimônio público em outro, ainda que com a competente responsabilização nos dois casos) .
56. Além disso, não foram apresentados elementos do referido PAD que, por seu conteúdo, fossem suficientes para afastar a irregularidade imputada ao responsável.
57. Noutro campo, também não tem fundamento a alegação de que o responsável foi chamado aos autos para responder por eventuais falhas associadas às competências próprias de outros cargos, notadamente as dos gestores da FUB e as da ordenadora de despesas do MCidades.
58. Nesse sentido, a conduta irregular imputada ao responsável diz respeito à aceitação do produto-objeto da descentralização realizada pela Semob à FUB em desacordo com o plano de trabalho pactuado.
59. Não se tratou, pois, de exigência de conhecimento dos pormenores da execução contratual conduzida pela FUB, ou que, de outra sorte, realizasse o responsável alguma atividade própria de ordenador de despesa.
60. E esse aspecto - relacionado à competência do responsável - ficou claro até mesmo nos documentos que o gestor trouxe aos autos para justificar a falta de instauração de TCE no âmbito do MCidades. Da mesma forma, os seguintes excertos dos pronunciamentos da ordenadora de despesas e da Conjur/MCidades afastam a alegação de que o gestor, ao propugnar pelo arquivamento do processo, tenha sido conduzido a erro por algum desses pronunciamentos (peça 60) :
Ordenadora de despesas MCidades (p. 33) :
'Sugerimos, por oportuno, que a área técnica dessa Secretaria analise a documentação enviada pela UNB, certificando-se que se trata do produto parcial no valor de R$ 2.1000.000,00 (dois milhões e cem mil reais) , caso contrário providencie nova cobrança àquela Instituição no que respeita ao objeto contratado, acostando Nota Técnica derradeira ao processo.'
Conjur MCidades (p. 61) :
'29. Com as considerações, entendo que no caso dos autos não compete a este Ministério a análise da prestação de contas financeira em relação aos recursos aplicados pela UnB em decorrência da descentralização externa de crédito orçamentário feita por meio da Portaria 669, de 10 de dezembro de 2007, que deverá ser feita diretamente pela Universidade aos Órgãos de Controle Interno e Externo.
30. Ao Ministério compete analisar tecnicamente a execução das atividades realizadas pela UnB, cobrando-lhe aderência ao plano de trabalho, como foi feito no caso em tela.' (grifou-se) 
61. Assim, o que se esperava do gestor era que, como dirigente da Semob, verificasse se o produto demandado por aquela secretaria à FUB estava de acordo com o plano de trabalho pactuado. E nenhum outro setor teria maior afinidade com o tema que não o demandante (no caso, a Semob) .
62. Agindo em sentido oposto, o gestor optou por contrariar diversos pronunciamentos de subordinado seu, Fernando Antônio Carneiro Barbosa (interlocutor da descentralização) , que, em múltiplas intervenções, informou que o produto apresentado pela FUB não guardava relação com o plano de trabalho aprovado (peça 60, p. 10-23) .
63. Por essa razão, um dos fundamentos normativos da citação foi o art. 50, inciso VII e § 1º, da Lei 9.784/99, que exige que atos administrativos contrários à jurisprudência firmada sobre a questão ou que discrepem de pareceres, laudos, propostas ou relatórios oficiais sejam motivados de forma explícita, clara e congruente.
64. Na oportunidade, evidenciou-se que, discrepando de todos os pronunciamentos anteriores, que davam conta da inadimplência da FUB, o responsável resolveu dar-lhe quitação, sem explicitar as razões pelas quais julgava insubsistentes os fundamentos técnicos já apresentados, que desaconselhavam aquela decisão. Dessa forma, não condiz a alegação de que esta unidade técnica não tenha indicado a conduta do responsável que justificou o seu enquadramento no referido dispositivo da Lei 9.784/99.
65. Além disso, não se pode aventar impossibilidade de aplicação de sanção fundamentada em descumprimento dos preceitos da Lei 9.784/99, tendo em conta que a Lei Orgânica do TCU preconiza o seguinte:
Art. 58. O Tribunal poderá aplicar multa de Cr$ 42.000.000,00 (quarenta e dois milhões de cruzeiros) , ou valor equivalente em outra moeda que venha a ser adotada como moeda nacional, aos responsáveis por:
II - ato praticado com grave infração à norma legal ou regulamentar de natureza contábil, financeira, orçamentária, operacional e patrimonial; (grifou-se) 
66. Da leitura do dispositivo legal, extrai-se que não se exige, para fins de aplicação de multa pelo TCU, que a eventual conduta irregular do responsável tenha pena prevista na própria norma infringida, bastando, ao contrário, que o ato praticado pelo gestor de recursos públicos configure grave infração à norma legal ou regulamentar, tal qual verificado na situação analisada.
67. Ademais, a sua atuação constituiu elemento essencial para que, mesmo no âmbito da FUB, não fosse dada sequência à apuração de responsabilidade pelo dano causado. Isso porque, se o órgão demandante (no caso, a Semob) havia atestado que o produto tinha sido entregue nos termos pactuados e não havia outros motivos para a instauração da TCE, inexistiriam razões aparentes para a FUB agir, dada a prévia certificação do adimplemento de suas obrigações.
68. Apesar disso, mesmo em face da inegável irregularidade cometida, propõe-se, depois de analisada as alegações de defesa, que não seja atribuída responsabilidade solidária pelo débito ao gestor, mas que tão-somente lhe seja aplicada a multa do Art. 58, inciso II, da Lei Orgânica do TCU, dado que o seu ato foi praticado com grave infração à norma legal.
69. Tal proposta se justifica porque, conforme sua jurisprudência, o Tribunal entende que, nas descentralizações de crédito orçamentário, compete ao órgão ou entidade beneficiária a instauração de eventual TCE.
70. Outrossim, não fosse essa a regra, ter-se-ia o risco, que acabou se materializando na situação analisada, de cada uma das partes envolvidas (descentralizador e beneficiário) instaurar a própria TCE, com a possibilidade de conclusões conflitantes.
71. Assim, apesar de o responsável ter inegavelmente concorrido para o atraso na apuração do dano, já que a própria FUB não poderia instaurar a TCE ante a quitação dada por ele, propugna-se pela impossibilidade de lhe imputar responsabilidade solidária pelo débito, especialmente tendo por critério o fundamento da citação, baseado no seguinte dispositivo IN/TCU 56/2007:
Art. 1º Diante da omissão no dever de prestar contas, da não comprovação da aplicação de recursos repassados pela União mediante convênio, contrato de repasse ou instrumento congênere, da ocorrência de desfalque, alcance, desvio ou desaparecimento de dinheiros, bens ou valores públicos, ou de prática de ato ilegal, ilegítimo ou antieconômico de que resulte dano à administração pública federal, a autoridade administrativa federal competente deve adotar providências para apuração dos fatos, identificação dos responsáveis, quantificação do dano e obtenção do ressarcimento.
§ 1º A ausência de adoção das providências mencionadas no caput deste artigo no prazo de 180 (cento e oitenta) dias caracteriza grave infração a norma legal e sujeita a autoridade administrativa federal omissa à responsabilização solidária e às sanções cabíveis. (grifou-se) 
72. Mesmo diante dessa conclusão, revela-se necessário tecer considerações acerca de alguns aspectos das alegações de defesa.
73. Inicialmente, destaca-se que a hipótese de solidariedade materializada na norma acima exposta decorre do poder regulamentar conferido ao TCU por intermédio do art. 3º da Lei 8.443/92. Assim sendo, e considerando que tal norma não foi julgada inconstitucional, presume-se exigível, ainda que, apenas por falta de subsunção do caso concreto à regra, não se proponha a sua aplicação nesta ocorrência.
74. Dessa forma, não se pode alegar que tal previsão fira o princípio da legalidade, especialmente porque foi exercida nos limites impostos ao TCU por lei específica do tema.
75. Também não tem razão o defendente ao invocar os artigos 80, § 2º, e 90, do Decreto-Lei 200/67, para suportar sua alegação de que somente os ordenadores de despesa (e os subordinados que desobedeçam suas orientações) são responsáveis por eventuais prejuízos causados ao erário, pois tais dispositivos devem ser sempre interpretados com a nova roupagem, bem mais elástica, que a superveniente Constituição Federal lhes deu.
76. Nesse sentido, o art. 71, inciso II, da Constituição Federal, ao delimitar as competências deste Tribunal, incumbiu-lhe, entre outras coisas, de julgar as contas 'daqueles que derem causa a perda, extravio ou outra irregularidade de que resulte prejuízo ao erário público'. Logo, não se pode mais limitar a responsabilidade por dano aos ordenadores de despesa e seus subordinados, uma vez que aplicável a todos àqueles que eventualmente causem prejuízo.
77. Ante o exposto, propõe-se aplicar ao responsável a multa do art. 58, inciso II, da Lei Orgânica do TCU.
Ney Barreto Júnior, Fábio Bandeira Machado e João Otávio Pereira Marques
78. Os responsáveis foram citados para apresentar alegações de defesa acerca da seguinte conduta:
'a.5) Srs. Fábio Bandeira Machado, CPF XXX.928.160-XX, na condição de Chefe de Gabinete; João Otávio Pereira Marques, CPF XXX.999.461-XX, na condição de Assessor; e Ney Barreto Júnior, CPF XXX.443.385-XX, na condição de Assessor de Planejamento:
a.5.1) Conduta: atestar, em 2/12/2009, o cumprimento das obrigações da Fundação Universidade de Brasília e da Fundação Universitária de Brasília atinentes ao objeto do contrato FUB 6439, assinado em 19/12/2007, e, por consequência, propor o arquivamento do processo, em discordância com os elementos processuais que davam conta da incompatibilidade do produto apresentado com o plano de trabalho ao qual se vinculava;
a.5.2) Dispositivos violados: Lei 9.784/99, art. 50, inciso VII e § 1º; Instrução Normativa 56/2007 do TCU, art. 1º, § 1º;'
79. Apesar de Ney Barreto ter tomado ciência do expediente que lhe foi encaminhado, conforme atestam o aviso de recebimento (AR) que compõe a peça 50 e o pedido de dilação de prazo por ele encaminhado (peças 36-37) , o responsável não se manifestou quanto às irregularidades verificadas.
80. Transcorrido o prazo regimental fixado e mantendo-se inerte o aludido responsável, impõe-se que seja considerado revel, dando-se prosseguimento ao processo, de acordo com o Art. 12, § 3º, da Lei 8.443/92.
81. Ademais, conforme análise que se segue, os outros responsáveis citados pela mesma conduta (ateste indevido da execução do objeto pactuado) também não apresentaram elementos que afastassem a irregularidade, e que, portanto, pudessem ser aproveitados em seu benefício.
82. Entretanto, pelos mesmos motivos apresentados no exame das alegações de defesa de Luiz Carlos Bueno, não se propõe a imputação de responsabilidade solidária pelo débito a nenhum dos responsáveis desta seção, tampouco a Ney Barreto, limitando-se a proposta à aplicação da multa do Art. 58, inciso II, da Lei Orgânica do TCU, dado que os seus atos foram praticados com grave infração à norma legal.
83. A seu turno, Fábio Bandeira apresentou as alegações de defesa sintetizadas a seguir (peça 38) :
a) a Administração Pública deve condicionar a sua atuação pelo princípio da legalidade, sob pena de nulidade de seus atos, incluindo a análise do presente processo;
b) a presente tomada de contas especial, apesar de extensa, não apresenta juntada de elementos de forma lógica e cronológica, tal que pudesse conferir 'conclusão fácil do debate traçado';
c) quanto à atuação do responsável no MCidades, alegou que:
c.1) ingressou naquele órgão em 12/12/2008, iniciando seu trabalho no dia 17 do mesmo mês, e o convênio em discussão vigeu de 19/12/2007 a 19/12/2008;
c.2) assim, sequer atuou no referido pacto e/ou teve tempo hábil para conhecer suas nuances;
c.3) como Chefe de Gabinete da Semob, desempenhou atividades relacionadas à interação do órgão com outros ministérios, secretarias, prefeitos, governadores e diversos agentes, sempre sob o aspecto político, não sendo, portanto, gestor de contratos;
c.4) em realidade, o gestor e interlocutor do convênio (projeto) era Fernando Antônio Carneiro Barbosa;
d) quanto à análise dos documentos juntados, alegou que:
d.1) no âmbito da Semob/MCidades não existia manual que explicitasse a forma de cobrança de resultados de cada programa, ficando essa atribuição sob o juízo de cada chefia;
d.2) o Decreto 825/93, que traça as responsabilidades de acompanhamento nas descentralizações de crédito do gênero da que ora se examina, impõe aos beneficiários das descentralizações (no caso, a FUB) a obrigação de aferir os custos envolvidos nas subcontratações;
d.3) nesse papel, a FUB nunca deu ciência ao MCidades de suas subcontratações, e até atestou o recebimento dos serviços prestados, dando a falsa impressão de alcance dos objetivos acordados;
d.4) ainda que a UnB já detivesse, mesmo em caráter embrionário, estudos relacionados ao tema demandado pelo MCidades, caberia àquele Ministério remunerar a Universidade pelos custos despendidos em sua produção;
d.5) não competiria ao responsável adentrar nos pormenores da execução contratual, devido à complexidade de cada ato, mas sim averiguar se notas e valores estavam de acordo com o previsto. Ainda assim, o fez muito depois da extinção da relação contratual, o que afasta qualquer hipótese de sua participação em fases precedentes ao ato inquinado;
d.6) considerando que as competentes tomadas de contas foram instauradas, tanto no âmbito da FUB quanto do MCidades, não se pode atribuir ao ato do responsável (ateste de cumprimento de objetivos) o prejuízo tratado nestes autos;
d.7) a adoção de ato eventualmente equivocado, ou mera falha administrativa, não pode ser caraterizada como ato ímprobo, dado que a Constituição Federal e a Lei 8.443/1992 não buscam banalizar a atividade pública, mas sim evitar desvios de seus agentes;
d.8) o requerido teve acesso ao convênio, ainda assim a algumas informações, apenas em 21/5/2009, sem conhecer as notas técnicas que foram emitidas antes dessa data;
d.9) a Nota Técnica 9/2009 enviada ao MCidades era confusa e vaga, permitindo múltiplas interpretações;
d.10) o responsável não detinha expertise no campo contábil, razão por que não poderia realizar análise crítica. Assim, partiu da premissa da adequação dos dados apresentados;
d.11) considerando que foi efetivamente apresentado um estudo, não se pode aventar falta de entrega do produto contratado;
e) quanto à imputação de responsabilidade, alegou, além de alguns aspectos já apontados anteriormente, o seguinte:
e.1) o responsável não foi indicado como gestor financeiro do destaque orçamentário e/ou do produto ou de qualquer outro projeto no âmbito do MCidades;
e.2) ao tempo que os seus superiores hierárquicos e os setores específicos do MCidades eram capacitados no tema, o responsável não possuía capacitação técnica na área de referência;
e.3) não pode lhe ser imputada responsabilidade porque, tendo atuado no processo somente depois de diversas decisões anteriores que lhe deram movimento, não há relação causal entre seus atos e o resultado danoso;
e.4) foi induzido a erro por notas técnicas confusas;
e.5) o responsável não tinha atribuição de liberar ou vedar a liberação de verbas para descentralizações orçamentárias no MCidades;
e.6) ao citá-lo, este Tribunal tentou lhe imputar responsabilidade objetiva, tão somente pelo fato de o processo ter tramitado por seu setor, sem considerar os aspectos subjetivos necessários à comprovação de que a sua atuação foi causa eficaz do prejuízo causado. O conjunto de alegações precedente, na visão do responsável, afastaria essa responsabilidade subjetiva.
84. Analisando as alegações de Fábio Bandeira, destaca-se, inicialmente, que os elementos processuais que serviram de suporte à sua chamada a estes autos foram devidamente citados na instrução precedente, de tal sorte que o responsável poderia acessá-los facilmente para construir a sua defesa. Daí a improcedência da alegação de dificuldade de compreensão dos fatos em razão de aventada desorganização processual.
85. Outrossim, os demais responsáveis, partindo do mesmo conjunto probatório para a apresentação de suas defesas, não acusaram qualquer dificuldade do gênero. Além disso, os responsáveis que julgaram exíguo o tempo disponibilizado para a apresentação de suas defesas - e manifestaram essa preocupação nos autos - foram beneficiados com a prorrogação de prazos.
86. Noutro prisma, a alegação de que o responsável não estava municiado de informações suficientes à atuação inquinada, quer seja porque era novo no cargo, quer seja porque suas atribuições relacionavam-se com o aspecto político, não justificam que ele tenha propugnado pelo arquivamento do processo, tendo por fundamento a declaração de uma suposta execução por parte da FUB.
87. De forma diversa, se o responsável não se julgava suficientemente capacitado para a tomada de decisão, deveria buscar o socorro dos técnicos do órgão para o preenchimento de tal lacuna. Ademais, havia pronunciamentos técnicos anteriores que evidenciavam de forma muito clara a inexecução contratual (da própria Semob) .
88. Também não é legítima a alegação do responsável de que desconhecia os pronunciamentos anteriores, da lavra do servidor do MCidades responsável pela interlocução do projeto, que também informavam o descumprimento das obrigações da FUB, pois competia a ele examinar as informações constantes do processo antes de sugerir o seu arquivamento.
89. Ademais, o pronunciamento citado pelo responsável (Nota Técnica 9/2009) , que se presume ser a Nota Técnica 9/2009 - SeMOB/Cidades, de 10/11/2009, também continha claro apontamento da situação do objeto pactuado, conforme a seguinte conclusão, muito clara por sinal (peça 6, p. 280-282) :
'Diante disso, concluímos que os documentos apresentados, sendo que um deles já constava no processo, não são capazes de comprovar as despesas efetuadas com os recursos liberados, para a FUBRA/UNB, na ordem de R$ 2.100.000,00 (dois milhões e cem mil reais) .'
90. Logo, a sua atuação, em conformidade com o art. 50, inciso VII e § 1º, da Lei 9.784/99, por contrariar diversos pareceres que a precederam, não poderia prescindir da adequada motivação, que deveria necessariamente veicular as razões por que considerava inadequadas as conclusões precedentes que informavam o inadimplemento da FUB.
91. E essa conclusão não implica que o gestor devesse se preocupar com aspectos da execução contratual que, por suas minúcias, estivessem afeitos à FUB, como verificação de custos e aspectos associados, ou mesmo que fosse o responsável pelo projeto ou pelas finanças de seu órgão. Bastava que ele, diligentemente, verificasse que o produto demandado pela Semob não havia sido efetivamente entregue.
92. Nesse sentido, conforme já destacado nesta instrução, concorda-se com a tese de que cabia à FUB, e não ao Ministério das Cidades, a instauração da TCE, motivo pelo qual se propugna pelo afastamento de responsabilidade solidária pelo débito. Contudo, esse não é o aspecto nuclear que sustenta a irregularidade da conduta do responsável.
93. Ao contrário, o que se aponta nesta instrução é que a sua manifestação - de que teriam sido alcançados os objetivos pactuados entre a Semob e a FUB - contrariava os elementos de suporte oferecidos para a decisão do gestor.
94. E não socorre o responsável a alegação de que, existindo produto entregue pela FUB, ainda que embrionário e produzido antes da descentralização, deveria aquela Instituição ser devidamente remunerada. Isso porque a razão primeira da descentralização era o atendimento de determinados objetivos da Semob, que lhe possibilitariam implementar certas políticas públicas.
95. Assim, o simples fato de a FUB entregar determinado produto não constituiria, por si, adimplemento de suas obrigações. Ao contrário, seria necessário, para tanto, aferir se o produto entregue guardava relação com o pacto firmado no plano de trabalho.
96. Ainda que inexistente, no âmbito da Semob, manual que disciplinasse com precisão a forma de prestar contas dos recursos descentralizados, não poderia o gestor tomar decisão em sentido diametralmente oposto aos subsídios oferecidos para o seu pronunciamento, tal qual verificado.
97. Sob outro aspecto, também não se discute nestes autos eventual enquadramento da ação do responsável na Lei de Improbidade Administrativa, mas sim a transgressão a específico dispositivo da norma que regula o processo administrativo federal. Por essa razão, não se contrapõe, neste exame técnico, as alegações a esse respeito.
98. Também não se analisa a alegação de que o Tribunal, ao citá-lo, tentou lhe imputar responsabilidade objetiva, dado que se propõe o afastamento do débito, restando apenas a proposta de aplicação da multa do art. 58, inciso II, da Lei Orgânica do TCU, por restar demonstrada grave infração à norma legal.
99. Já João Otávio apresentou as alegações de defesa constantes da peça 71, sintetizada nos seguintes termos:
a) conforme fragmentos de pareceres dos órgãos do MCidades que apresentou, inclusive os que também foram trazidos na defesa de Luiz Carlos Bueno, não competiria àquele Ministério, mas sim à FUB, como beneficiária da descentralização, constituir a competente TCE, em harmonia com os artigos 43 e 145 do Decreto 93.872/1986;
b) adotar entendimento diverso poderia levar à existência de duas tomadas de contas, com possíveis conclusões díspares, uma da descentralizadora e outra da beneficiária;
c) em face da existência e do conteúdo daqueles pareceres, não se poderia afirmar que a conduta do gestor, ao propugnar pelo arquivamento do processo ora tratado, não tivesse lastro em pareceres técnicos de suporte;
d) o defendente não é parte legítima para figurar nesta TCE, tendo em vista que:
d.1) como mero assessor da Semob, não tinha competência para analisar e/ou determinar o arquivamento dos autos de TCE, ou mesmo para instaurá-la, o que só poderia ser imputado ao responsável pela gestão dos recursos (no caso, agentes da FUB) , o Ministro das Cidades ou o Secretário da Semob, podendo ser alcançado até mesmo o responsável pelo Controle Interno do órgão, em caso de omissão daqueles agentes;
d.2) o responsável apenas emitiu parecer não vinculativo pelo arquivamento do processo, cabendo a decisão final ao dirigente da Semob;
d.3) não há conduta dolosa ou culposa do gestor, tendo em vista, principalmente o parecer da SPOA/MCidades que lhe serviu à conclusão de que não caberia àquele Ministério a instauração de eventual TCE;
d.4) o contrato irregular tinha como partes a FUB e a FGI, não mantendo o responsável qualquer vínculo com as duas fundações, o que impossibilitava qualquer atuação direta sua;
e) ao contrário do apontamento da última instrução desta unidade técnica, o pronunciamento do responsável não consubstanciou posicionamento favorável à FUB e à Fubra em dissonância com pronunciamentos anteriores;
f) de forma diversa, a proposta pelo arquivamento do processo, após apresentação de novos elementos pela Fubra, estava em consonância com o conteúdo da Nota Técnica 005/2009-SPOA/SE/MCIDADES, de 30/3/2009, que indicava que não competia ao MCidades instaurar a TCE, devendo os órgãos envolvidos apenas manter em boa ordem os autos, à disposição dos órgãos de controle interno e externo;
g) a atuação diligente do defendente pode ser comprovada por seus atos no curso do processo, a exemplo da produção da Nota Técnica 9/2009 - SeMOB/Cidades, de 10/11/2009, por ele assinada, na qual apresentou a seguinte conclusão:
Diante disso, concluímos que os documentos apresentados, sendo que um deles já constava no processo, não são capazes de comprovar as despesas efetuadas com os recursos liberados, para a FUBRA/UNB, na ordem de R$ 2.100.000,00 (dois milhões e cem mil reais) .
h) o prazo de 180 dias de que trata o Art. 1º, § 1º, da IN/TCU 56/2007 não era peremptório, podendo ocorrer apenas a responsabilização por eventual inércia do gestor em caso de eventual extrapolação, conforme destacado no Acórdão 3380/2008-TCU-Primeira Câmara, da relatoria do Ministro Guilherme Palmeira;
i) assim, a tomada de contas poderia ocorrer a qualquer tempo, dada a imprescritibilidade do débito; e
j) a atribuição de responsabilidade solidária fundamentada na IN/TCU 56/2007 é inconstitucional, dado que, não sendo prevista em lei em sentido estrito, afronta o princípio da legalidade.
100. Em exame, enfatiza-se que, em relação à instauração da TCE, conforme já aduzido, concorda-se que se tratava de competência da FUB, razão por que, ao se propor o afastamento do débito que justificou a citação dos responsáveis desta seção, ainda que irregulares as suas condutas, não se apresenta exame dessa parte das alegações de defesa.
101. Partindo do mesmo fundamento, as conclusões deste exame técnico não se apoiam na premissa de que o responsável deveria realizar qualquer ato típico da gestão do contrato que regulou a relação jurídica estabelecida entre a FUB e a FGI, o que, inegavelmente, competia aos gestores da FUB.
102. Quanto à inexistência de pareceres técnicos de suporte à decisão considerada irregular, apontada no exame de culpabilidade da instrução anterior, considera-se, em relação à falta de instauração de TCE, que o responsável tinha respaldo nos pareceres da SPOA, que dava conta da responsabilidade da FUB, e não do MCidades.
103. Entretanto, como já destacado, a irregularidade residual não tem relação com a falta de instauração de TCE, mas sim com o ateste dado pelo responsável aos produtos apresentados pela FUB, mesmo considerando os pronunciamentos anteriores que davam informações de sentido diametralmente oposto.
104. Consigna-se, ademais, que o parecer que alega ter-lhe servido de suporte continha conclusões que em nada se comunicavam com a decisão tomada pelo responsável, já que, ao tempo que aquele documento se limitava a atribuir a responsabilidade pela instauração da TCE à FUB, recomendando, por conseguinte, que os gestores mantivessem em boa ordem toda a documentação para eventual demanda dos órgãos de controle, os responsáveis resolveram ir além, utilizando como fundamento para o arquivamento do processo uma pretensa execução do objeto por parte da beneficiária da descentralização.
105. A partir dali, impediram até mesmo que a FUB iniciasse eventual processo de apuração de responsabilidade pelo débito, uma vez que já havia reconhecimento de quitação por parte da Semob.
106. Mesmo que não se possa atribuir o débito aos responsáveis desta seção, por falta de condições de demonstrar as suas reais contribuições para o dano, o arquivamento inquinado ainda pode dificultar a recomposição do patrimônio público, tendo em conta que a FGI foi extinta e que outros eventuais credores daquela fundação de apoio provavelmente já se habilitaram para ter seus créditos adimplidos com a utilização do patrimônio residual.
107. Assim, a postergação da instauração desta TCE, em parte causada pelos responsáveis, pode influir no sucesso de tal recomposição, dada a possibilidade de exaurimento do patrimônio da FGI antes da decisão de mérito deste Tribunal e da consequente emissão do título executivo extrajudicial.
108. Noutro prumo, o fato de o responsável, como signatário da Nota Técnica 9/2009 - SeMOB/Cidades, de 10/11/2009, ter anteriormente apontado a inexecução contratual da FUB não afasta a irregularidade de sua conduta. Ao contrário, agrava-a, tendo em conta que, sem elementos novos, suficientemente robustos, mudou de opinião e sugeriu o arquivamento do processo com fundamento em suposta entrega do objeto pactuado pela FUB.
109. Em relação ao alegado caráter opinativo do parecer emitido pelo responsável, este ponto também não afasta a responsabilidade do gestor, tendo em vista que competia a ele e aos demais responsáveis também arrolados pela mesma conduta darem a leitura técnica para subsidiar a decisão de seu superior. Nesse papel, forneceram subsídio que em tudo contrariava os elementos de suporte da decisão, sem justificativa explícita, clara e congruente que justificasse o seu pronunciamento, contrariando o art. 50, inciso VII e § 1º, da Lei 9.784/99.
110. Em face desses elementos, propõe-se aplicar a multa do art. 58, inciso II, da Lei Orgânica do TCU, dado que o seu ato foi praticado com grave infração à norma legal.
Timothy Martin Mulholland
111. Timothy foi citado para apresentar alegações de defesa acerca da seguinte conduta:
'a.1) Sr. Timothy Martin Mulholland, CPF XXX.829.971-XX, na condição de ex-Reitor da Universidade de Brasília e signatário do contrato FUB 6439, assinado em 19/12/2007:
a.1.1)  Conduta: transferir a execução do objeto da descentralização de crédito recebida do Ministério das Cidades à Fundação Universitária de Brasília (atual FGI) , sem adotar salvaguardas para que o conhecimento técnico internalizado na própria Universidade de Brasília fosse aplicado em sua execução, em desacordo com o plano de trabalho apresentado como anexo da proposta apresentada ao Ministério das Cidades;
a.1.2)  Dispositivos violados: Plano de trabalho apresentado pela FUB ao Ministério das Cidades como justificativa para o recebimento da descentralização de créditos orçamentários dirigidos à elaboração do estudo referido no 'item a' acima;'
112. As alegações de defesa do responsável, juntadas à peça 72, foram apresentadas segundo a seguinte síntese:
a) ao receber a descentralização de crédito, a FUB contratou a Fubra, em 19/12/2007, com observância de todas as exigências legais para contratação direta da referida entidade, inclusive com o pronunciamento da Procuradoria Jurídica da Universidade e a devida tramitação do competente processo administrativo;
b) não há como estabelecer nexo de causalidade direto e imediato entre a conduta do defendente e o prejuízo eventualmente sofrido pelo erário, já que inexistente qualquer ato concreto e específico seu que tenha contribuído para tal desdobramento;
c) o defendente sequer permaneceu no cargo de Reitor durante toda a execução contratual, já que dele se afastou em 14/4/2008;
d) o seu sucessor no cargo, o Professor Roberto Armando Ramos de Aguiar, ao assinar o primeiro termo aditivo ao contrato em exame, em 12/8/2008, acabou por ratificar as cláusulas do instrumento original, sem apresentar qualquer questionamento sobre a execução da avença até aquele momento, isso depois de transcorridos quase nove meses da vigência do contrato;
e) se existisse algum problema, em lugar de assinar o termo aditivo, o então Reitor deveria rescindir o ajuste;
f) a demonstração da causalidade direta é indispensável para a atribuição de responsabilidade ao defendente. Nesse sentido, citou trecho do voto proferido sobre o tema pelo Ministro Teori Albino Zavascki, do Superior Tribunal de Justiça, no julgamento do REsp 719.738/RS;
g) não seria humanamente possível que o Reitor acompanhasse pessoalmente os pormenores de todo o conjunto de atividades administrativas sob sua gestão. Ao contrário, as mais modernas técnicas administrativas pregam a delegação de competências, especialmente no caso analisado, em que a FUB celebrou, entre os anos de 2004 e 2008, aproximadamente 340 convênios. Reconhecendo esse quadro, o Procurador-Geral do TCU Paulo Soares Bulgarin exarou parecer, ao examinar situação análoga à analisada nestes autos, em que propugnou pelo afastamento de responsabilidade do gestor justamente por não lhe ser exigível cuidar dos detalhes administrativos da Universidade (TC Processo 002.120/2011-9) ;
h) assim, seria necessário demonstrar, para fins de evidenciação de nexo causal, qual ato específico praticou ou deixou de praticar e que ocasionou o aventado prejuízo. Seria imperioso, ainda, demonstrar a presença de dolo e a quais interesses pessoais a sua conduta estava direcionada;
i) a falta de demonstração de nexo causal contraria até mesmo a Constituição Federal, que estabelece o princípio da responsabilidade pessoal e da individualização da pena, o que está em consonância com os direitos fundamentais da pessoa humana;
j) não se admite a aplicação de responsabilidade objetiva ao defendente, da qual decorresse que todos os prejuízos advindos da execução de convênios devessem ser atribuídos ao ordenador de despesas;
k) ao contrário, as partes envolvidas no convênio eram a FUB e o MCidades, de tal sorte que, não demonstrada atuação irregular específica do gestor, eventuais prejuízos deveriam ser resolvidos entre elas, em conformidade com a regra que trata da responsabilidade civil do Estado (CF, Art. 37, § 6º) ; e
l) a contratação de fundação de apoio para a execução do objeto da descentralização obedeceu ao arcabouço jurídico e à jurisprudência consolidada sobre o assunto, além de ser precedida da produção de parecer jurídico. Logo, o ato de contratação da Fubra não pode constituir o fundamento para eventual atribuição de débito ao responsável, especialmente porque, se houve falhas na execução contratual, caberia à FUB, como entidade, utilizar os mecanismos aplicáveis para alcançar o devido saneamento.
113. Examinando as alegações de Timothy, destaca-se que eventuais falhas na fase de contratação da Fubra por parte da FUB não constituíram o fundamento de sua citação, razão por que são irrelevantes para este exame as alegações de que a contratação obedeceu a todos os trâmites legais.
114. De forma diversa, na instrução precedente, sustentou-se que o nexo causal entre a sua conduta e o prejuízo apurado evidenciava-se pelo fato de que, ainda que se considerasse regular a contratação da FUB, o Reitor teria entregue à fundação de apoio a execução contratual sem adotar quaisquer salvaguardas básicas para que o objeto pactuado fosse adequadamente produzido e efetivamente entregue.
115. Nesse sentido, destacaram-se as conclusões de parecer de setor da própria UNB, de área afeita ao tema e associada ao Programa de Pós-Graduação em Transportes, com as seguintes informações (peça 1, p. 272) :
'Ao Prof. Pastor Willy Gonzales Taco
Coordenador do PPGT/UnB
Trata o presente de solicitação para indicação de gestor e gestor substituto do contrato que celebraram entre si a FUB e a FUBRA em 19 de dezembro de 2007 para a 'prestação de serviço de apoio logístico' ao 'Projeto de Estudos para Elaboração de Planos Diretores Integrados de Mobilidade Urbana para Áreas Metropolitanas'.
Antes de tudo, é preciso esclarecer que o referido projeto não foi avaliado, em momento algum, pelo PPGT nem, ao que consta, pelo Ceftru. Ademais, a presença de termos imprecisos e conceitos mal formulados no Plano de Trabalho mostra indícios de que o projeto não foi elaborado por corpo técnico academicamente afim.
Como o contrato foi assinado em 2007, a definição de gestor deve ser precedida de uma avaliação que leve em conta, não apenas o objeto em si do projeto como também o seu andamento até aqui, incluindo os produtos que já foram apresentados e a execução do cronograma físico-financeiro.
Assim, proponho a revisão geral do projeto por corpo academicamente vinculado à área de conhecimento de transportes da UnB, com a óbvia urgência necessária, antes de qualquer definição sobre o gestor.
Brasília, 10 de outubro de 2008
Professor Paulo Cesar Marques da Silva' (grifou-se) 
116. Extrai-se dos pontos destacados, portanto, que o projeto tanto foi concebido (plano de trabalho) por pessoas alheias às áreas da UnB que cuidavam da matéria, quanto a sua execução foi conduzida sem o acompanhamento de servidores daquela Universidade. Assim, a Fubra gozou de total liberdade para executar o contrato (se o quisesse) , sem qualquer fiscalização por parte de representantes devidamente habilitados da FUB.
117. No mesmo sentido, o relatório da CGU que analisou as relações da FUB com as suas fundações de apoio apontou que alguns estudos oferecidos pela Universidade e pela Fubra ao MCidades no projeto analisado sequer indicavam os reais responsáveis técnicos por sua elaboração (peça 2, p. 325, item 1; p. 327, item 5) .
118. Ainda sobre a execução contratual, destaca-se que, dado que a indisponibilidade do interesse público constitui um dos pilares da Administração Pública, a fiscalização do contrato, realizada por pessoas devidamente habilitadas ou suficientemente assistidas, era preceito de observância inarredável, em consonância ainda com a seguinte regra da Lei 8.666/93:
Art. 67. A execução do contrato deverá ser acompanhada e fiscalizada por um representante da Administração especialmente designado, permitida a contratação de terceiros para assisti-lo e subsidiá-lo de informações pertinentes a essa atribuição. (grifou-se) 
119. Nesse campo, mesmo após decorridos mais de seis meses da assinatura do contrato e já no início da gestão do sucessor do defendente, o contrato ainda não tinha gestor indicado em 30/6/2008, conforme a preocupação externada no seguinte despacho processual (peça 1, p. 258) 
Informamos que os referidos projetos foram firmados contratos com a FUBRA e registrados neste SCO sob os 6439 e 6402, respectivamente, e que até o momento não obtemos informações de quais são os gestores responsáveis (...) . (grifou-se) 
120. Essa constatação constitui indício de que o sucessor de Timothy buscou adotar providências para corrigir vício da gestão precedente, inclusive dirigindo consulta ao departamento da UnB com conhecimento do assunto 'transporte público'. Logo, não se pode alegar, tal qual feito, que a postura do sucessor corroboraria o acerto das decisões anteriormente tomadas pelo defendente. De forma diversa, contrariou-as, tendendo ao saneamento das irregularidades verificadas.
121. Noutro prisma, a exigência de designação de gestor devidamente qualificado para acompanhar a execução contratual, e mesmo a concepção que lhe antecedeu (plano de trabalho) , em nada contraria a técnica de desconcentração administrativa. Ao contrário, se tivesse sido essa a opção do Reitor, teria ele materializado com maestria a referida técnica, pois que os melhores quadros da UnB poderiam cobrar com precisão os resultados da Fubra, desonerando o dirigente máximo da FUB de se preocupar com os pormenores da execução.
122. A par disso, as conclusões do Procurador-Geral do TCU emanadas no TC Processo 002.120/2011-9 não são aplicáveis ao contrato analisado, tendo em vista que não se defende, no presente caso, que o gestor devesse conhecer e fosse responsável por dar vazão às amenidades da realidade administrativa, mas sim que, ao descentralizá-las, designasse formalmente responsáveis devidamente capacitados para o acompanhamento da execução contratual.
123. Ademais, o pronunciamento do representante daquele Parquet não foi acatado pelo Tribunal, que seguiu o entendimento divergente do Relator, o Ministro José Múcio Monteiro, cujo voto conduziu o Acórdão 2792/2017-TCU-Primeira Câmara, que negou provimento ao recurso do ora defendente, de tal sorte que ficou inalterada a sua condenação em débito, operada por meio do Acórdão 1403/2015-TCU-Primeira Câmara, da relatoria do Ministro Walton Alencar Rodrigues.
124. Ressalta-se, ademais, que, tal qual verificado nestes autos, a responsabilidade atribuída a Timothy no TC Processo 002.120/2011-9 estava associada a falhas na fiscalização de outro contrato com a Fubra cuja execução também causou danos ao erário, sendo o então reitor alcançado por culpa in elegendo e in vigilando, dadas as falhas verificadas na atuação do fiscal por ele designado.
125. Outrossim, conforme apontou a CGU, a irregularidade identificada nestes autos não constituiu caso isolado, uma vez que, em muitos outros pactos firmados apresentados no relatório daquele órgão de controle, as fundações de apoio vinculadas à UnB não cumpriram as obrigações decorrentes do recebimento de recursos públicos daquela Universidade (peça 12) .
126. Ademais, a pluralidade de problemas relacionados com a contratação de fundações de apoio na gestão do responsável, muitos deles identificados no supracitado relatório, culminaram com a perda da função pública de Timothy, que foi confirmada pelo STJ na análise do mérito do Mandado de Segurança 21.859-DF, da relatoria da Ministra Regina Helena Costa, julgado em 28/11/2018 (peça 75) .
127. Naquela oportunidade, analisou-se específica contratação da FUB de outra fundação de apoio (a Fundação de Estudos e Pesquisas em Administração e Desenvolvimento - Fepad) para a execução de projeto que também era objeto de descentralização de créditos orçamentários. Um dos fundamentos da irregularidade apontada residia justamente na aventada incapacidade técnica da contratada, aliada ao fato de que o conhecimento necessário ao desenvolvimento do projeto estava, em realidade, internalizado na própria UnB.
128. No arrazoado apresentado naquele processo, o responsável, assim como o faz agora, alegou, entre outras coisas, que as acusações do PAD tinham fundamento no simples fato de ser ele o signatário dos instrumentos de contratação das fundações de apoio, algo parecido com a presente defesa (peça 75, p. 5-8) .
129. No entanto, tais argumentos não foram acatados naquele processo, como não devem prosperar nestes autos, já que: i) era exigível conduta diversa do gestor, ainda que fosse ele o dirigente máximo da instituição; ii) não se tratava de aplicação da teoria da responsabilidade objetiva, uma vez que não derivava tão-somente da natureza da função que ocupava; iii) mas sim da demonstração de conduta irregular específica, consubstanciada no desenvolvimento do projeto sem a adoção de salvaguardas suficientes.
130. Também não há que invocar a regra da responsabilidade objetiva do Estado, com alcance apenas subsidiário do responsável (ação de regresso) , nos termos preconizados pelo art. 37, § 6º, da Constituição Federal, dado que não se trata prejuízo causado a terceiros, mas sim à própria organização pública, o que atrai a aplicação deste outro dispositivo da Carta Maior:
Art. 71. O controle externo, a cargo do Congresso Nacional, será exercido com o auxílio do Tribunal de Contas da União, ao qual compete:
II - julgar as contas dos administradores e demais responsáveis por dinheiros, bens e valores públicos da administração direta e indireta, incluídas as fundações e sociedades instituídas e mantidas pelo Poder Público federal, e as contas daqueles que derem causa a perda, extravio ou outra irregularidade de que resulte prejuízo ao erário público; (grifou-se) 
131. Ante a exposição, tendo em vista que a falta de adequada fiscalização contratual concorreu de forma significativa para o prejuízo apurado nestes autos, revelando o nexo causal entre a omissão do ex-Reitor e o resultado danoso apurado, propõe-se que suas contas sejam julgadas irregulares e que o responsável seja condenado em débito, bem como que lhe seja aplicada a multa prevista no Art. 57 da Lei 8.443/1992.
Elson Rodrigues de Souza
132. O responsável foi citado para apresentar alegações de defesa acerca da seguinte conduta:
'a.2) Sr. Elson Rodrigues de Souza, CPF XXX.572.121-XX, na condição de ex-Assessor de Reitor da Universidade de Brasília:
a.2.1)  Conduta: atestar, em 7/2/2008, a execução contratual por parte Fubra sem que aquela fundação de apoio tenha efetivamente demonstrado a conclusão do serviço descrito na nota fiscal, ocasionando o pagamento por parte da FUB sem a correspondente contrapartida da contratada;
a.2.2)  Dispositivos violados: art. 63 da Lei 4.320/64 e cláusula quinta do contrato FUB 6439, assinado em 19/12/2007.'
133. As alegações de defesa do responsável, juntadas à peça 73, foram apresentadas segundo a seguinte síntese:
a) ainda que tenha efetivamente assinado a nota fiscal, o defendente não era o fiscal designado para atestar o recebimento do produto entregue pela Fubra, tampouco tinha qualquer função no contrato. Em realidade, conforme comprovaria tela de consulta ao Siasg (peça 1, p. 314) , o fiscal do contrato seria José Fernando Uchoa Tenorio, CPF XXX.725.071-XX. Tal falta de competência foi reconhecida na TCE instaurada pela FUB;
b) sendo Fernando Uchoa o fiscal, ele teria agido de forma ardilosa para que, considerando a falta de conhecimento e boa-fé do defendente, não transparecesse a sua atuação no processo, inclusive com preparação do ateste que foi assinado por Elson;
c) em seu depoimento perante Comissão de Processo Administrativo Disciplinar, que averiguou os fatos ora tratados, Fernando Uchoa teria reconhecido como sua a caligrafia do ateste, ressalvando apenas que julgava que a assinatura fosse de Elson;
d) apenas um dia após Elson assinar o ateste, Fernando Uchoa, em 8/2/2008, encaminhou a nota fiscal para providências do Departamento de Contabilidade e Finanças, e já no dia 11 subsequente, realizou consulta para verificar se o recurso estava de fato no cronograma de pagamentos (peça 1, p. 314) . Esses fatos levariam à indagação das razões do interesse de Fernando na agilidade do processo de pagamento;
e) além disso, ao interpelar Fernando Uchoa acerca dos esclarecimentos que deveria dar aos questionamentos da Comissão de TCE, Elson teria obtido a resposta de que aquele procedimento 'não daria em nada' e recebido de Fernando Uchoa o texto a ser apresentado àquela Comissão;
f) caberia responsabilidade ainda ao ordenador de despesas, Samuel Faria de Abreu, tendo em conta que, mesmo sendo formado em Administração e Ciências Contábeis e tendo ocupado o cargo de Diretor de Contabilidade e Finanças da UnB, não teria observado os requisitos necessários à realização do efetivo pagamento da Fubra, especialmente ante ateste realizado por pessoa não habilitada;
g) confirmando a boa-fé e o desconhecimento do defendente, registrou que, ao tempo dos fatos, possuía apenas ensino médio, sem nunca ter desempenhado qualquer atividade na estrutura administrativa da Universidade que exigisse conhecimentos técnicos mais elaborados. A seu turno, Fernando Uchoa, em quem depositava grande confiança, estava acostumado com tais rotinas, sobretudo por conta de sua experiência profissional, sendo que, no Gabinete do Reitor, todas as questões relevantes eram previamente submetidas a ele, justamente para evitar qualquer irregularidade na celebração de contratos, convênios ou outros ajustes da Universidade;
h) nas oitivas realizadas pela Comissão de PAD, as diversas pessoas ouvidas não apontaram que tivessem realizado algum tipo de interação com Elson no curso da execução do Projeto. Já Fernando Uchoa foi citado por vários interrogados;
i) não caberia ao defendente verificar a subcontratação realizada pela Fubra;
j) os pagamentos realizados ocorreram nos dias 24/6/2008 e 16/7/2008, sendo que, nessas datas, o defendente já nem estava mais lotado na Reitoria;
k) o defendente só tomou conhecimento das cobranças efetivadas pela Semob quando de seu depoimento à Comissão de TCE, prestado em 21/3/2012.
134. Além das alegações de defesa, o responsável requereu ainda que fosse ouvido por este Tribunal, bem como os demais responsáveis por ele apontados.
135. Em exame, destaca-se inicialmente que as alegações de defesa constituem o instrumento adequado para responder à citação no âmbito deste Tribunal. Assim, não há possibilidade de 'ouvir' os responsáveis, a despeito do cabimento de sustentação oral, desde que atendidos os requisitos do art. 168 do Regimento Interno do TCU.
136. No mérito, propõe-se que as alegações de defesa sejam acatadas, ante os motivos expostos a seguir.
137. De início, conforme já destacado na análise dos argumentos de Timothy, houve efetivamente falta de zelo por parte do Reitor, que não indicou pessoa capacitada para acompanhar a execução contratual. Além disso, conforme constatado pela Comissão de TCE, Elson não era efetivamente o fiscal do contrato.
138. Ainda mais, considerando mesmo sua formação, não era razoável exigir que ele, sozinho, verificasse o alcance de metas cuja legitimidade sequer tinha sido aferida pelo departamento da UnB responsável por assuntos relacionados ao tema 'transporte urbano'.
139. Noutro campo, a peça de defesa traz vasto material em que as pessoas ouvidas pela Comissão de PAD negam que, no curso da execução contratual e da descentralização, tenham mantido entendimentos com Elson ou que soubessem que era ele quem respondia pelo acompanhamento daqueles pactos.
140. Também não foram identificados elementos nos autos que comprovassem que Fernando Uchoa tenha sido formalmente designado para acompanhar o contrato, ainda que, na tela de consulta trazida aos autos, apareça a informação de que era ele o fiscal.
141. Em suma, o recebimento de produto defeituoso por Elson, tal qual verificado, em lugar de causa, constituiu o principal efeito da conduta omissiva de Timothy, que, na condição de Reitor da UnB, não adotou salvaguardas mínimas para garantir que o produto entregue pela Fubra correspondesse aos anseios da Semob, especialmente a atribuição da incumbência de fiscalizar o contrato a pessoa e/ou setor devidamente habilitado no assunto de referência.
142. Apesar disso, propõe-se que o Tribunal considere regular com ressalvas as contas de Elson, tendo em vista que, a despeito de não se defender a imputação de débito e nem mesmo a aplicação da multa do art. 58, inciso II, da Lei 8.443/1992, em razão apenas da inexigibilidade de conduta diversa decorrente das circunstâncias específicas que o cercavam, não se pode reputar regular o ateste indevidamente realizado, o que afasta um dos requisitos do julgamento de contas regulares constante do art. 16, inciso I, da referida Lei, qual seja, a 'legalidade dos atos de gestão'.
INFORMAÇÕES ADICIONAIS
143. Tendo Ney Barreto Júnior solicitado prorrogação do prazo inicialmente concedido para apresentar alegações de defesa (peça 37) , não houve específico pronunciamento desta unidade técnica e/ou do Ministro-Relator acerca do pleito (peças 45 e 59) .
144. Ainda assim, considerando que a presente análise somente foi concluída depois de transcorridos mais quatro meses de sua notificação inicial, que ocorreu em 7/12/2018 (peça 50) , sem que, nesse período, tenha sido apresentada a correspondente defesa; e que a dilação de prazo concedida pelo Ministro-Relator aos demais responsáveis que formularam pedidos do gênero limitou-se a noventa dias a partir do término do prazo inicialmente fixado, não se mostra razoável, sob a ótica da racionalidade processual, analisar neste momento o referido pedido e tampouco estender ainda mais o prazo que o responsável teve para apresentar as suas alegações de defesa.
145. Ademais, no ofício de citação do pleiteante em questão (item 9 da peça 25) , há expressa previsão de que o deferimento do pedido de prorrogação prescindia de notificação, com base no art. 183 do RI/TCU, cabendo ao responsável entrar em contato com esta 'Secretaria de Controle Externo ou acessar o processo por meio da vista eletrônica para tomar conhecimento sobre o deferimento do seu pedido'.
146. Outrossim, os elementos trazidos aos autos pelos demais defendentes concorreram para a proposta de encaminhamento apresentada, visando afastar a imputação de débito ao responsável decorrente do prejuízo que ensejou a sua citação, o que elimina qualquer prejuízo nesse campo.
CONCLUSÃO
147. Este exame técnico visou analisar as alegações de defesa apresentadas pelos responsáveis.
148. Diante da revelia de Aiporê Rodrigues de Moraes e inexistindo nos autos elementos que permitissem concluir pela ocorrência de boa-fé ou de outros excludentes de culpabilidade em sua conduta, propõe-se que suas contas sejam julgadas irregulares e que o responsável seja condenado em débito, bem como que lhe seja aplicada a multa prevista no art. 57 da Lei 8.443/1992 (itens 46-50 desta instrução) .
149. Quanto a Ney Barreto Júnior, apesar de sua revelia, propõe-se, ante os elementos trazidos aos autos por outros responsáveis, que não lhe seja imputado o débito pelo qual foi citado, permanecendo apenas a proposta de aplicação da multa do inciso II do art. 58 da Lei 8.443/1992 (itens 79-82 desta instrução) .
150. Pelos mesmos motivos, propõe-se acatar parcialmente as alegações de defesa dos senhores Luiz Carlos Bueno de Lima, João Otávio Pereira Marques e Fábio Bandeira Machado, para deles afastar a responsabilidade pelo prejuízo que ensejou as correspondentes citações, restando apenas a proposta de aplicação da multa do inciso II do art. 58 da Lei 8.443/1992 (itens 51-110 desta instrução) .
151. Em face da análise promovida, propõe-se rejeitar as alegações de defesa apresentadas por Timothy Martin Mulholland (itens 111-131) e pela Fundação de Gestão e Inovação (itens 36-45) , uma vez que não foram suficientes para afastar as irregularidades a eles atribuídas.
152. Os argumentos de defesa tampouco lograram afastar o débito imputado aos responsáveis. Ademais, inexistem nos autos elementos que demonstrem a boa-fé ou a ocorrência de outros excludentes de culpabilidade. Desse modo, suas contas devem, desde logo, ser julgadas irregulares, nos termos do art. 202, § 6º, do Regimento Interno/TCU, procedendo-se à sua condenação em débito e à aplicação da multa prevista no art. 57 da Lei 8.443/1992.
153. Em face da análise promovida nos itens 132-142 desta instrução, propõe-se acolher integralmente as alegações de defesa apresentadas por Elson Rodrigues de Souza, uma vez que comprovaram que, no campo da culpabilidade, era inexigível conduta diversa do gestor. Entretanto, suas contas devem ser julgadas regulares com ressalva, dando-se quitação plena ao responsável.
PROPOSTA DE ENCAMINHAMENTO
154. Diante do exposto, submetem-se os autos à consideração superior, propondo ao Tribunal:
a) considerar revéis, para todos os efeitos, Aiporê Rodrigues de Moraes, CPF XXX.451.561-XX e Ney Barreto Júnior, CPF XXX.443.385-XX, de acordo com o art. 12, § 3º, da Lei 8.443/1992, dando-se prosseguimento ao processo;
b) com fundamento nos arts. 1º, inciso I, 16, inciso III, alínea 'c', e § 2º da Lei 8.443/1992 c/c os arts. 19 e 23, inciso III, da mesma Lei, e com arts. 1º, inciso I, 209, inciso III, e § 5º, 210 e 214, inciso III, do Regimento Interno, que sejam julgadas irregulares as contas de Timothy Martin Mulholland, CPF XXX.829.971-XX, na condição de ex-Reitor da Universidade de Brasília e signatário do Contrato FUB 6439, assinado em 19/12/2007, e de Aiporê Rodrigues de Moraes, CPF XXX.451.561-XX, na condição de Diretor-Presidente da Fundação Universitária de Brasília (atualmente denominada Fundação de Gestão e Inovação) , e de signatário do contrato FUB 6439/2007, e condená-los, em solidariedade, com a Fundação de Gestão e Inovação, CNPJ 03.151.583/0001-40, ao pagamento da quantia a seguir especificada, com a fixação do prazo de quinze dias, a contar das notificações, para comprovarem, perante o Tribunal (art. 214, inciso III, alínea 'a', do Regimento Interno) , o recolhimento da dívida aos cofres do Tesouro Nacional, atualizadas monetariamente e acrescidas dos juros de mora, calculados a partir das datas discriminadas, até a data dos recolhimentos, na forma prevista na legislação em vigor;
	VALOR ORIGINAL (R$) 
	DATA DA OCORRÊNCIA

	2.100.000,00
	22/2/2008

 Valor atualizado até 16/11/2018: R$ 3.903.480,00 (peça 13) 
c) autorizar, desde logo, nos termos do art. 28, inciso II, da Lei 8.443/1992, a cobrança judicial das dívidas, caso não atendidas as notificações;
d) aplicar aos Srs. Luiz Carlos Bueno de Lima, CPF XXX.355.190-XX, na condição de Secretário Nacional de Transporte e de Mobilidade Urbana do Ministério das Cidades, Fábio Bandeira Machado, CPF XXX.928.160-XX, na condição de Chefe de Gabinete; João Otávio Pereira Marques, CPF XXX.999.461-XX, na condição de Assessor; e Ney Barreto Júnior, CPF XXX.443.385-XX, na condição de Assessor de Planejamento, individualmente, a multa prevista no art. 58, inciso II, da Lei 8.443/1992 c/c o art. 268, inciso II, do Regimento Interno, fixando-lhes o prazo de 15 (quinze) dias, a contar das notificações, para comprovarem, perante o Tribunal (art. 214, inciso III, alínea 'a', do Regimento Interno) , os recolhimentos das dívidas aos cofres do Tesouro Nacional, atualizadas monetariamente desde a data do presente acórdão até a dos efetivos recolhimentos, se forem pagas após o vencimento, na forma da legislação em vigor;
e) com fundamento nos arts. 1º, inciso I, 16, inciso II, 18 e 23, inciso II, da Lei 8.443/1992, c/c os arts. 1º, inciso I, 208 e 214, inciso II, do Regimento Interno, que sejam julgadas regulares com ressalva as contas de Elson Rodrigues de Souza, CPF XXX.572.121-XX, dando-lhe quitação;
f) encaminhar cópia da deliberação ao Ministério do Desenvolvimento Regional (sucessor do Ministério das Cidades) , à Fundação Universidade de Brasília e ao Procurador-Chefe da Procuradoria da República no Distrito Federal, nos termos do § 3º do art. 16 da Lei 8.443/1992 c/c o § 7º do art. 209 do Regimento Interno do TCU, para adoção das medidas cabíveis; e comunicar-lhes que o relatório e o voto que a fundamentarem podem ser acessados por meio do endereço eletrônico www.tcu.gov.br/acordaos e que, caso haja interesse, o Tribunal pode enviar-lhes cópias desses documentos sem qualquer custo."
O Ministério Público junto a esta Corte, representado pelo Subprocurador-Geral Lucas Rocha Furtado, manifesta-se de acordo com a proposta da unidade instrutora, exceto no que diz respeito a Aiporê Rodrigues de Moraes e Elson Rodrigues de Souza, nos termos a seguir transcritos (peça 82) :
"O primeiro desses dois responsáveis, o Sr. Aiporê Rodrigues de Moraes, figura nos autos na condição de Diretor-Presidente da Fundação Universitária de Brasília - Fubra (que posteriormente passou a se chamar Fundação de Gestão e Inovação - FIG) e de signatário do Contrato  FUB 6439, mediante o qual a entidade por ele representada foi contratada pela Fundação Universidade de Brasília - FUB para a prestação de apoio logístico à realização de estudos para elaboração de planos diretores integrados de mobilidade urbana para áreas metropolitanas. Sua responsabilização, em solidariedade com Fubra e demais agentes envolvidos, se justificaria, conforme informação contida no item 29 da instrução à peça 76, em face do fato de haver sido 'emitida a nota fiscal sem a efetiva prestação dos serviços nela descritos'.
Ora, segundo esses termos, a Fubra detinha tão somente obrigações contratuais, e não responsabilidade pela gestão de recursos públicos. A responsabilização pessoal de seu representante depende, portanto, da desconsideração da personalidade jurídica da entidade representada. No âmbito do TCU, essa desconsideração, como ilustra o Acórdão 2474/2019-TCU-Primeira Câmara, requer, previamente à citação dos administradores ou sócios da contratada, a emissão de decisão pelo colegiado competente. Não há, no caso vertente, registro dessa decisão, razão pela qual considero inválida a citação do Sr. Aiporê Rodrigues de Moraes e, por consequência, discordo da proposta para sua condenação. Deixo, por outro lado, de propor o saneamento da questão em razão de a instrução não haver demonstrado que a irregularidade em exame reflete uma das hipóteses de que cuida o art. 50 do Código Civil (Lei 10.406/2002) e não mero inadimplemento contratual por parte da contratada.
No que diz respeito ao Sr. Elson Rodrigues de Souza, discordo da proposta de julgamento pela regularidade com ressalvas das suas contas. É a própria unidade técnica quem reconhece que ele atestou a execução de serviços não realizados. Ainda que, como argumenta a instrução, conclua-se não haver decorrido dano diretamente de sua conduta, a gravidade da irregularidade é inegável, uma vez que levou à liquidação indevida da despesa. Incide, pois, a hipótese de aplicação de multa prevista no art. 58, inciso II, da Lei 8.443/1992, com o consequente julgamento pela irregularidade das contas, conforme o art. 16, inciso III, alínea 'b' da mesma lei."
É o relatório.

8.1. Melillo Dinis do Nascimento (13.096/OAB-DF), representando Paulo Celso dos Reis Gomes.  
8.2. Paulo José Machado Corrêa (14.515/OAB-DF) e outros, representando Timothy Martin Mulholland e Elson Rodrigues de Souza;  
8.3. Antonio Mendes Patriota (10.309/OAB-DF) e outros, representando Ney Barreto Junior.  
8.4. Diego Bandeira Machado (82.179/OAB-RS), representando Fabio Bandeira Machado.  
8.5. Rodrigo Terra Cyrineu (16.169/OAB-MT) e outros, representando Joao Otavio Pereira Marques.

Subprocurador-Geral Lucas Rocha Furtado.

TOMADA DE CONTAS ESPECIAL. CONVÊNIO CELEBRADO ENTRE O EXTINTO MINISTÉRIO DAS CIDADES E A FUNDAÇÃO UNIVERSIDADE DE BRASÍLIA (FUB). ESTUDO PARA ELABORAÇÃO DE PLANOS DIRETORES INTEGRADOS DE MOBILIDADE URBANA PARA ÁREAS METROPOLITANAS. CONTRATO CELEBRADO ENTRE A FUB E A FUNDAÇÃO DE GESTÃO E INOVAÇÃO (FGI), ANTIGA FUNDAÇÃO UNIVERSITÁRIA DE BRASÍLIA (FUBRA), PARA A EXECUÇÃO DO OBJETO DO CONVÊNIO. INCOMPATIBILIDADE DO PRODUTO APRESENTADO COM O PLANO DE TRABALHO. DEVOLUÇÃO PARCIAL DOS RECURSOS FINANCEIROS REPASSADOS À FUB. NÃO DEVOLUÇÃO DOS VALORES PAGOS À FUBRA. CITAÇÃO. EXCLUSÃO DE RESPONSÁVEL DA RELAÇÃO PROCESSUAL. REJEIÇÃO DAS ALEGAÇÕES DE DEFESA APRESENTADAS PELOS DEMAIS RESPONSÁVEIS. IRREGULARIDADE DAS CONTAS. DÉBITO. MULTA.

TOMADA DE CONTAS ESPECIAL (TCE)

Secretaria de Controle Externo da Educação (SecexEducação).

Trata-se de tomada de contas especial instaurada pela Fundação Universidade de Brasília (FUB) , em desfavor da Fundação de Gestão e Inovação (FGI) , denominada Fundação Universitária de Brasília (Fubra) ao tempo dos fatos apurados, no valor de R$ 2,1 milhões, por irregularidades no Contrato FUB 6439, de 19/12/2007, cujo objeto abrangia a prestação de apoio logístico à "Realização de Estudos para Elaboração de Planos Diretores Integrados de Mobilidade Urbana para áreas Metropolitanas", projeto de interesse do extinto Ministério das Cidades, o qual, para tanto, descentralizou crédito orçamentário para a FUB, no valor de R$ 10,5 milhões.
Em breve histórico, a demanda de contratação de universidade para o desenvolvimento do mencionado projeto partiu da Secretaria Nacional de Transportes e da Mobilidade Urbana do Ministério das Cidades (Semob) , sendo para isso consultadas duas instituições: a Universidade de Brasília (UnB) , universidade pública federal, e a Universidade Luterana do Brasil (Ulbra) , instituição de ensino superior privada, sediada na cidade de Canoas, no estado do Rio Grande do Sul.
Pela brevidade na submissão à apreciação da Semob de Plano de Trabalho para execução dos estudos pretendidos, bem como pela manifestação de falta de interesse por parte da outra instituição, em 22/2/2008 o Ministério da Cidades transferiu o montante de R$ 10,5 milhões para a Fundação Universidade de Brasília (FUB) , a qual repassou R$ 2,1 milhões à sua contratada, a extinta Fubra, que, por sua vez, subcontratou o Instituto Brasília para o Bem-estar do Servidor Público (Ibesp) , que recebeu 85,5% desse valor.
Após reiteradas tentativas de obtenção de informações junto à FUB, em 1º/12/2008 a Semob externou o seu desinteresse em dar continuidade aos trabalhos com ela acordados, por absoluta falta de apresentação dos produtos que deveriam ter sido desenvolvidos no prazo pactuado, cientificando-a da necessidade de devolução dos recursos financeiros existentes na conta da UG 154040/15257 FUB/UNB e encaminhamento da prestação de contas dos recursos utilizados, sob pena de instauração de Tomada de Contas Especial.
Em 11/3/2009, a FUB encaminhou documentação (peça 5, p. 228-298) a título de prestação de contas e, nos dias 29/10/2009 e 12/11/2009, encaminhou documentos elaborados pela extinta Fubra, subcontratada pela FUB para a execução do projeto.
O processo foi inicialmente arquivado por solicitação do chefe de gabinete da Semob à época, Fábio Bandeira Machado, tendo por base parecer assinado por ele mesmo, em conjunto com dois ex-assessores da pasta, João Otávio Pereira Marques e Ney Barreto Júnior, sob o fundamento de que a Fubra e a FUB apresentaram o relatório das ações desenvolvidas para elaboração de planos diretores integrados de mobilidade urbana para áreas metropolitanas, bem como o seu termo de referência, com a demonstração das despesas realizadas, no montante de R$ 2.100.000,00.
Todavia, meses depois o processo foi desarquivado e encaminhado ao Gabinete do Ministério das Cidades, momento no qual se tornou objeto de análise da Controladoria-Geral da União (CGU) , que apontou diversas irregularidades e impropriedades ocorridas no processo de descentralização, execução e monitoramento da aplicação dos recursos repassados à FUB.
Nesse contexto, após o insucesso na resposta à solicitação de apresentação de documentos por parte da UnB, foi instaurada Tomada de Contas Especial no âmbito do Ministério das Cidades, que concluiu pelo dano ao erário no valor de R$ 2,1 milhões, imputados ao então Reitor da universidade, José Geraldo de Souza Júnior.
A FUB, ao seu turno, também instaurou TCE específica, uma vez exauridas as medidas administrativas para tentar reaver os R$ 2,1 milhões entregues à Fubra, sob o pretexto de que a contratada, além de não comprovar a fiel execução do objeto contratual, não havia devolvido o montante recebido da fundação.
Assim, na fase interna da TCE, a Fundação Universidade de Brasília concluiu pela existência do débito integral de R$ 2,1 milhões, imputados ao assessor do Reitor da UnB à época, Elson Rodrigues de Souza, bem como à Fubra e seu presidente, Aiporê Rodrigues de Moraes.
Quanto à TCE instaurada pelo Ministério das Cidades, sua consultoria jurídica concluiu que não competiria àquele Ministério, como decentralizador de recursos, mas apenas à FUB (no papel de beneficiária) instaurar e conduzir a Tomada de Contas Especial. 
O Controle Interno, dessa forma, anuiu ao posicionamento da FUB pela irregularidade das contas.
No âmbito do TCU, vale registrar que, tendo em conta que as condutas do Chefe de Gabinete e do Secretário da Semob à época, Fábio Bandeira Machado e Luiz Carlos Bueno de Lima, bem como de seus assessores, concorreram para que não fosse prontamente instaurada a TCE, ante a informação equivocada de que o objeto da descentralização havia sido efetivamente entregue, concluiu-se que deveriam responder solidariamente pelo débito, dada a previsão do art. 1º da Instrução Normativa 56/2007 do TCU, vigente à época.
Dessa forma, os responsáveis foram regularmente citados e quase todos apresentaram suas alegações de defesa, conforme tabela de lavra da unidade instrutora, que transcrevo a seguir:
	Responsável
	Notificação
	Resposta

	Timothy Martin Mulholland (Reitor da FUB) 
	Peças 26, 40, 42 e 49
	Peça 72

	Elson Rodrigues de Souza (Assessor do Reitor da FUB) 
	Peças 22, 39, 41 e 52
	Peça 73

	Fundação de Gestão e Inovação (antiga Fubra) 
	Peças 23, 51, 56, 58, 61, 67, 68 e 70
	Peças 65 e 66

	Aiporê Rodrigues de Moraes (Presidente da Fubra) 
	Peças 21, 34, 55, 58, 62 e 64
	Não apresentou

	Fábio Bandeira Machado (Chefe de Gabinete da Semob) 
	Peças 20, 28, 30 e 53
	Peça 38

	João Otávio Pereira Marques (Assessor da Semob) 
	Peças 19, 29, 48, 54
	Peça 71

	Ney Barreto Júnior (Assessor de Planejamento da Semob) 
	Peças 25, 36, 37 e 50
	Não apresentou

	Luiz Carlos Bueno de Lima (Secretário da Semob) 
	Peças 24, 27, 31, 32, 48
	Peças 46 e 60

Vê-se, portanto, que para dois dos responsáveis o prazo regimental transcorreu sem que fossem apresentadas alegações de defesa ou efetuado o recolhimento do débito. Dessa forma, devem ser considerados revéis, dando-se prosseguimento ao processo, conforme estabelece o art. 12, § 3º, da Lei 8.443/1992. 
Quanto aos demais responsáveis, a unidade instrutora concluiu pela rejeição das alegações de defesa de Timothy Martin Mulholland e Aiporê Rodrigues de Moraes e propôs julgar irregulares suas contas, com a imputação do débito em solidariedade com a Fundação de Gestão e Inovação e a aplicação da multa prevista no art. 57 da Lei 8.443/1992. 
Além disso, quanto a Luiz Carlos Bueno de Lima, Fábio Bandeira Machado, João Otávio Pereira Marques e Ney Barreto Júnior, a unidade instrutora propôs acatar parcialmente as alegações de defesa para deles afastar a responsabilidade pelo prejuízo que ensejou as correspondentes citações, aplicando-lhes, contudo, a multa do inciso II do art. 58 da Lei 8.443/1992.
Por fim, a unidade instrutora entendeu que as alegações de defesa de Elson Rodrigues de Souza devem ser integralmente acatadas, visto que era inexigível conduta diversa do gestor, devendo suas contas serem julgadas regulares com ressalva.
O Ministério Público junto ao TCU divergiu parcialmente do encaminhamento proposto em relação a dois responsáveis: Aiporê Rodrigues de Moraes e Elson Rodrigues de Souza. 
Com relação à Aiporê Rodrigues de Moraes, o Parquet especializado observou que a responsabilização pessoal do Diretor-Presidente da Fubra e signatário do Contrato FUB 6439 dependeria da desconsideração da personalidade jurídica da entidade, reputando, assim, inválida a citação deste responsável.
Com relação a Elson Rodrigues de Souza, o Ministério Público de Contas manifesta-se no sentido de aplicar ao responsável a multa prevista no art. 58, inciso II, da Lei 8.443/1992, com o consequente julgamento pela irregularidade das contas, conforme dispõe o art. 16, inciso III, alínea "b" da mesma lei, tendo em vista a gravidade da irregularidade por ele praticada, de atestar a execução de serviços não realizados.
II
Manifesto-me de acordo com as propostas coincidentes da unidade instrutora e do Ministério Público junto ao TCU. Naquilo que as propostas dissentem, acompanho o encaminhamento sugerido pelo Parquet especializado quanto aos responsáveis Aiporê Rodrigues de Moraes e Elson Rodrigues de Souza.
Teço, a seguir, breves ponderações acerca das condutas e das respectivas responsabilidades. 
A Fundação de Gestão e Inovação (FGI) , antiga Fubra, foi citada por, na condição de contratada, não ter comprovado a regular aplicação dos recursos recebidos da FUB.
Observo, inicialmente, que a menção feita pela unidade instrutora quanto à não comprovação da regular aplicação dos recursos refere-se, na verdade, à não execução do objeto do contrato FUB 6439, com a respectiva violação das cláusulas primeira e terceira da avença, conforme exposto no relatório que antecede este voto. 
Sem afastar a irregularidade sob exame, a defesa apresentada pela entidade discorre sobre a má-gestão dos administradores antecessores, com a consequente extinção da entidade por decisão judicial prolatada em 2/2/2015, a pedido do Ministério Público do Distrito Federal e Territórios (MPDFT) , na qual se determinou, ainda, a transferência do patrimônio residual da FGI para a Fundação Universidade de Brasília.
A unidade instrutora menciona, em complemento, o "vasto conjunto de irregularidades, grande parte delas associada a convênios e contratos com a FGI, cujos objetos pactuados não foram desenvolvidos a contento, nem os recursos públicos foram devolvidos aos órgãos e entidades concedentes". 
Em face desses elementos, e considerando ainda que a entidade não apresentou quaisquer justificativas para a irregularidade sob exame, cumpre, com fundamento no art. 16, § 1º, alínea "b", da Lei 8.443/1992, responsabilizar a Fundação de Gestão e Inovação (FGI) , antiga Fubra, pelo inadimplemento do Contrato FUB 6439, com o conseguinte prejuízo decorrente dos valores por ela recebidos, no valor de R$ 2.100.000 (dois milhões e cem mil reais) , ocorrido em 22/2/2008. Cumpre, ainda, aplicar-lhe a multa prevista no art. 57 da mesma lei, a qual fixo em R$ 80.000,00 (oitenta mil reais) .
Aiporê Rodrigues de Moraes, então Diretor-Presidente da FGI, antiga Fubra, foi citado por não ter adotado medidas para que a fundação de apoio devolvesse os valores recebidos para a realização dos estudos previstos no Contrato FUB 6439, bem como não ter comprovado a sua efetiva aplicação no objeto pactuado. 
O responsável não apresentou defesa, considerado, portanto, revel, razão pela qual a unidade instrutora propôs condená-lo, em solidariedade com os demais responsáveis, pelo débito apurado nos autos.
Discordo dessa proposta pelos fundamentos que passo a expor. 
Observo que a unidade instrutora faz confusão quanto à natureza da relação jurídica originalmente estabelecida, em face da qual surge a obrigação sucessiva de indenizar. Refiro-me às diferenças quanto à possibilidade de responsabilização das pessoas físicas em contratos e convênios.
No caso dos contratos onerosos, como o ora examinado, em que há interesses contrapostos, as partes estabelecem as obrigações recíprocas entre si, como as de fazer e de pagar. Assim, do cumprimento da obrigação de fazer (prestação do serviço) , surge a obrigação de pagar (contraprestação pecuniária) . Não há, nesse caso, portanto, uma gestão de recursos públicos, tampouco havendo o consequente dever de prestar contas de recursos repassados. 
Nessa hipótese, diante da personalidade jurídica e dos seus efeitos, notadamente a titularidade obrigacional e a responsabilidade patrimonial da entidade contratada, decorrência direta do princípio da autonomia patrimonial, responsabiliza-se, regra geral, a pessoa jurídica por eventual inadimplemento (responsabilidade contratual) ou mesmo por violação ao ordenamento jurídico (responsabilidade extracontratual) . Pode-se, excepcionalmente, responsabilizar a pessoa física, por meio do incidente de desconsideração da personalidade jurídica, desde que verificados os seus pressupostos, afetos ao abuso da personalidade.
No caso dos convênios, diferentemente, há uma comunhão de interesses. O convenente, nesse caso, além de obrigar-se ao cumprimento do objeto avençado, administra os recursos públicos repassados pelo concedente, razão pela qual tem o ônus de prestar contas, isto é, demonstrar a boa e regular aplicação dos recursos, que, ressalto, não lhe pertencem. Nessa circunstância, o administrador da entidade convenente é considerado gestor público, razão pela qual responde, solidariamente com a entidade, ao ressarcimento do dano causado ao erário, conforme entendimento consignado no Enunciado 286 da Súmula da Jurisprudência do TCU: 
"Súmula TCU 286: A pessoa jurídica de direito privado destinatária de transferências voluntárias de recursos federais feitas com vistas à consecução de uma finalidade pública responde solidariamente com seus administradores pelos danos causados ao erário na aplicação desses recursos."
Com base nesses fundamentos, manifesto-me de acordo com a conclusão do Ministério Público de Contas, no sentido de considerar inválida a citação de Aiporê Rodrigues de Moraes, excluindo-o da presente relação processual, visto que, por se tratar de relação contratual e não ter havido, no caso, a desconsideração da personalidade jurídica, responsabiliza-se somente a entidade, e não a entidade e seu administrador. 
III
Nos autos, quatro responsáveis do extinto Ministério das Cidades foram citados diante do arquivamento do processo em que se analisava a prestação de contas dos recursos repassados à FUB, entendimento que destoava dos elementos que apontavam para a incompatibilidade do produto apresentado pela universidade com o plano de trabalho. 
Foram eles Luiz Carlos Bueno de Lima (Secretário Nacional de Transporte e de Mobilidade Urbana do Ministério das Cidades) , Fábio Bandeira Machado (Chefe de Gabinete) , João Otávio Pereira Marques (Assessor) e Ney Barreto Júnior (Assessor de Planejamento) . O primeiro foi o responsável pela decisão de arquivar. Os demais, por atestarem o cumprimento das obrigações da FUB e da FGI, antiga Fubra, atinentes ao objeto do Contrato FUB 6439, manifestações que deram suporte à decisão de arquivamento do processo.
No caso, informa a unidade instrutora que, posteriormente ao arquivamento, em 16/9/2010, o processo foi desarquivado e encaminhado ao Gabinete do Ministro das Cidades. Assim, não obstante a proposição e posterior determinação para extinção do processo ter inegavelmente ocasionado o atraso na apuração do dano, o que, por si só, demonstra a ilicitude de tais condutas, não verifico nexo de causalidade entre o prejuízo decorrente da inexecução do Contrato FUB 6439 e as ações sob exame, visto que essas medidas foram, posteriormente, tornadas sem efeito diante da decisão de desarquivamento dos autos.
Nesse contexto, manifesto concordância com a proposta da unidade instrutora, cujos fundamentos incorporo às minhas razões de decidir, no sentido de acolher parcialmente as alegações de defesa dos responsáveis do extinto Ministério das Cidades, para deles afastar a responsabilidade pelo prejuízo apurado nos autos. Contudo, diante da constatação de grave violação à norma legal, anuo à proposta de julgar irregulares as contas dos responsáveis, com fundamento no art. 16, inciso III, alínea "b", da Lei 8.443/1992, aplicando-lhes a sanção prevista no inciso II do art. 58 da mesma lei, no valor de R$ 5.000,00 (cinco mil reais) .
IV
Resta, por fim, analisar as condutas praticadas pelos servidores da FUB, Timothy Martin Mulholland (Reitor) e Elson Rodrigues de Souza (Assessor do Reitor) .
Com relação ao Reitor à época dos fatos, foram-lhe imputadas duas condutas (peça 26) : 
2.1. transferir a execução do objeto da descentralização de crédito recebida do Ministério das Cidades à Fubra (atual FGI) , sem adotar salvaguardas para que o conhecimento técnico internalizado na própria Universidade de Brasília fosse aplicado em sua execução, em desacordo com o plano de trabalho apresentado como anexo da proposta apresentada ao Ministério das Cidades; 
2.2. deixar de indicar tempestivamente representante da FUB, devidamente habilitado, para acompanhar e fiscalizar a execução contratual da Fubra para que fosse aferido, desde o início da execução contratual e ao longo dela, se a contratada estava aplicando o conhecimento técnico internalizado na própria Universidade de Brasília na elaboração dos estudos contratados, em conformidade com o plano de trabalho anexo à proposta apresentada pela FUB ao Ministério das Cidades. 
O responsável, em sua defesa, não logrou trazer aos autos justificativas para as mencionadas condutas, razão pela qual acolho o encaminhamento sugerido pela unidade instrutora, adotando seus fundamentos como razões de decidir.
Conforme destaca a Secex Educação, o projeto foi concebido por pessoas alheias às áreas da UnB que cuidavam da matéria, bem como a execução foi conduzida sem o devido acompanhamento pelos servidores da universidade, ilícitos que concorreram para a inexecução do objeto do contrato e, por conseguinte, para o dano sob exame. 
No mesmo sentido aponta a Controladoria-Geral da União (CGU) , segundo a qual alguns estudos apresentados pela FUB, em conjunto com a Fubra, ao Ministério das Cidades sequer indicavam os responsáveis técnicos por sua elaboração, constatação que corrobora a ausência de fiscalização e zelo por parte do Reitor quanto à execução do Contrato FUB 6439. Soma-se, ainda, a informação de que, decorridos mais de seis meses da celebração do contrato, não havia designação, por parte da FUB, do responsável pelo acompanhamento e fiscalização do aludido ajuste.
A completa falta de supervisão, acompanhamento e fiscalização do contrato sob exame foi uma das causas determinantes para o resultado danoso, cabendo, portanto, julgar irregulares as contas do responsável, com fundamento no art. 16, inciso III, alínea "c", da Lei 8.443/1992, condenando-o solidariamente ao pagamento do débito apurado, no valor de R$ 2.100.000 (dois milhões e cem mil reais) , ocorrido em 22/2/2008. Cumpre, ainda, aplicar-lhe a multa prevista no art. 57 da mesma lei, a qual fixo em R$ 40.000,00 (quarenta mil reais) .
Em relação a Elson Rodrigues de Souza, Assessor do Reitor, que apresentou defesa quanto à conduta de atestar, em 7/2/2008, a execução contratual por parte Fubra sem que aquela fundação de apoio tivesse efetivamente demonstrado a conclusão do serviço descrito na nota fiscal, ocasionando o pagamento por parte da FUB sem a correspondente contrapartida da contratada, a unidade instrutora propõe acatar as alegações de defesa, para julgar regulares com ressalva as respectivas contas. 
Em fundamento, afirma que houve falta de zelo por parte do Reitor, que não indicou pessoa capacitada para o acompanhamento da execução contratual. Ainda sobre as circunstâncias da supervisão contratual, argumenta que, considerando a formação do responsável, não seria razoável exigir somente dele a verificação do alcance de metas cuja legitimidade sequer tinha sido aferida pelo departamento da UnB responsável por assuntos relacionados ao tema "transporte urbano".
Entendo que os argumentos apresentados pela unidade instrutora trazem um panorama sobre as circunstâncias que envolviam a supervisão do contrato, tal como os conhecimentos do responsável e a complexidade da tarefa da qual fora incumbido. Tais elementos, no entanto, não afastam o ilícito ora examinado (atestar a execução contratual sem que houvesse a efetiva demonstração da execução do objeto contratado) , tampouco a culpa grave do responsável, juízo aferido a partir do confronto entre a conduta por ele adotada com aquela esperada segundo grau mínimo e elementar de diligência que deveria ser exigida na atividade de atesto do serviço.
As ponderações apresentadas pela unidade instrutora, contudo, devem ser utilizadas para aferir a reprovabilidade incidente sobre a conduta ilícita e o seu autor, isto é, para fins de dosimetria da sanção. Deste modo, manifesto concordância com a conclusão do Ministério Público de Contas, segundo o qual (peça 82) :
"No que diz respeito ao Sr. Elson Rodrigues de Souza, discordo da proposta de julgamento pela regularidade com ressalvas das suas contas. É a própria unidade técnica quem reconhece que ele atestou a execução de serviços não realizados. Ainda que, como argumenta a instrução, conclua-se não haver decorrido dano diretamente de sua conduta, a gravidade da irregularidade é inegável, uma vez que levou à liquidação indevida da despesa. Incide, pois, a hipótese de aplicação de multa prevista no art. 58, inciso II, da Lei 8.443/1992, com o consequente julgamento pela irregularidade das contas, conforme o art. 16, inciso III, alínea 'b' da mesma lei." (destaquei) 
Com base nesses fundamentos, acolho parcialmente as alegações de defesa de Elson Rodrigues de Souza, para dele afastar a responsabilidade pelo prejuízo apontado nos autos. Anuo, assim, à proposta do Ministério Público de Contas, cujos fundamentos adoto como razões de decidir, no sentido de julgar irregulares as contas do responsável, com fundamento no art. 16, inciso III, alínea "b", da Lei 8.443/1992, aplicando-lhe a sanção prevista no inciso II do art. 58 da mesma lei, no valor de R$ 5.000,00 (cinco mil reais) .
Ante o exposto, voto por que o Tribunal adote o Acórdão que ora submeto à deliberação deste Colegiado. 
TCU, Sala das Sessões Ministro Luciano Brandão Alves de Souza, em 25 de agosto de 2020.
Ministro BRUNO DANTAS 
Relator